ACORDAO-COMPLETO-2493529

ACÓRDÃO 1050/2022 ATA 6/2022 - SEGUNDA CÂMARA

VISTOS, relatados e discutidos estes autos que tratam de tomada de contas especial instaurada pelo Ministério do Turismo (MTur) , em desfavor de Moaci Gomes de Sousa, na condição de ex-prefeito do Município de Divinópolis de Goiás/GO (gestão 2009-2012) , em razão de irregularidades na execução do Convênio MTur 1181/2010, Siafi/Siconv 741552/2010, celebrado entre o MTur e aquele município e tendo por objeto incentivar o turismo por meio do apoio ao Projeto "Festa Junina de Divinópolis de Goiás", no período de 24 a 26/6/2010;
ACORDAM os Ministros do Tribunal de Contas da União, reunidos em sessão da 2ª Câmara, ante as razões expostas pelo relator, em:
9.1. excluir da relação processual o Município de Divinópolis de Goiás/GO e a empresa Soares Produções Ltda.;
9.2. acolher as razões de justificativa apresentadas pelo Sr. Carlos Alberto da Silva e pelas Sras. Manoelina Pereira Medrado e Janaína Cristina Machado Pinto;
9.3. julgar regulares com ressalva, nos termos dos arts. 1º, inciso I, 16, inciso II, da Lei 8.443/1992, c/c os art. 18 da mesma Lei, as contas do Sr. Moaci Gomes de Sousa, dando-lhe quitação;
9.4. dar ciência deste acórdão ao Ministério do Turismo, à empresa Soares Produções Ltda., ao Município de Divinópolis de Goiás/GO, aos Srs. Moaci Gomes de Sousa e Carlos Alberto da Silva e as Sras. Manoelina Pereira Medrado e Janaína Cristina Machado Pinto, informando-lhes que a íntegra do relatório e do voto que o fundamentam pode ser consultada no endereço eletrônico www.tcu.gov.br/acordaos.

Tomada de contas especial instaurada pelo Ministério do Turismo (MTur) em razão de irregularidades na execução do Convênio MTur 1181/2010, Siafi/Siconv 741552/2010, celebrado entre o MTur e o município de Divinópolis de Goiás/GO e tendo por objeto incentivar o turismo por meio do apoio ao Projeto Festa Junina de Divinópolis de Goiás, no período de 24 a 26/6/2010.

Segunda Câmara

Município de Divinópolis de Goiás - GO.

3. Interessados/Responsáveis:
3.1. Interessado: Ministério do Turismo (05.457.283/0001-19).
3.2. Responsáveis: Carlos Alberto da Silva (XXX.797.948-XX); Janaína Cristina Machado Pinto Amazonas (XXX.652.921-XX); Manoelina Pereira Medrado (XXX.428.531-XX); Moaci Gomes de Sousa (XXX.218.861-XX); Município de Divinópolis de Goiás - GO (01.067.206/0001-00); Soares Produções Ltda. - Me (09.158.609/0001-68).

13.1. Ministros presentes: Bruno Dantas (Presidente), Augusto Nardes (Relator), Aroldo Cedraz e Antonio Anastasia.
13.2. Ministros-Substitutos presentes: Marcos Bemquerer Costa e André Luís de Carvalho.

AUGUSTO NARDES

Transcrevo a seguir, com os ajustes de forma pertinentes, a derradeira instrução lavrada por auditor da Secretaria de Controle Externo de Tomada de Contas Especial - SecexTCE (peça 70) , que contou com a anuência do corpo dirigente daquela unidade (peças 71 e 72) :
"INTRODUÇÃO
	Trata-se de tomada de contas especial instaurada pelo Ministério do Turismo (MTur) , em desfavor de Moaci Gomes de Sousa (CPF XXX.218.861-XX) , na condição de ex-prefeito do Município de Divinópolis de Goiás/GO (gestão 2009-2012) , em razão de irregularidades na execução do Convênio MTur 1181/2010, Siafi/Siconv 741552/2010, tendo por objeto o evento intitulado 'Festa Junina de Divinópolis de Goiás', no período de 24 a 26/6/2010 (peça 1, p. 37-56) .
HISTÓRICO
2.	Os elementos presentes no processo foram inicialmente sumarizados e examinados por intermédio da instrução presente à peça 2, havendo conclusão pela necessidade de citação do então prefeito e audiências de servidores do MTur, a teor do extrato seguinte:
3.	Conforme disposto na cláusula quinta do termo de convênio (peça 1, p.44-45) foram previstos R$ 105.000,00 para a execução do objeto, dos quais R$ 100.000,00 seriam repassados pelo concedente e R$ 5.000,00 corresponderiam à contrapartida. 
4.	Os recursos federais foram repassados mediante a ordem bancária 2010OB801804, no valor de R$ 100.000,00, de 21/12/2010 (peça 1, p.60) . 
5. 	A vigência inicial prevista para a execução do convênio compreendia o período de 24/6/2010 a 15/9/2010 (peça 1, p.57) , e a prestação de contas devendo ser elaborada com observância da Portaria Interministerial 127/2008, conforme cláusulas quarta e décima segunda do termo do ajuste (peça 1, p. 44 e 51) . O convênio foi prorrogado, passando a viger até 11/2/2011 (peça 1, p.109) .
6.	No Relatório do Tomador de Contas n. 329/2015, de 26/6/2015 (peça 1, p.121-125) , no qual os fatos estão circunstanciados, restou consignada a responsabilidade do ex-prefeito do Município de Divinópolis de Goiás-GO, Sr. Moaci Gomes de Sousa, responsável pela gestão dos recursos federais recebidos por meio do presente convênio, consubstanciada na impugnação integral dos recursos repassados, no valor original de R$ 100.000,00.
7.	A Controladoria-Geral da União pronunciou-se pela irregularidade das contas consoante exposto no Relatório de Auditoria, no Certificado de Auditoria e no Parecer do Dirigente, todos sob o n. 1790/2015 (peça 1, p. 141-145) . Em seguida, a autoridade ministerial atestou haver tomado conhecimento das conclusões contidas nos mencionados documentos (peça 1, p.153) .
EXAME TÉCNICO
8.	O Parecer Técnico n. 1528/2010, de 24/6/2010 (peça 1, p.23-26) , aprovado pela Coordenação Geral de Análise de Projetos - CGAP do MTur, em fase concomitante à celebração do presente termo de convênio, aponta que os recursos no montante de R$ 100.000,00 seriam destinados à realização do Projeto 'Festa Junina de Divinópolis de Goiás', previsto para ocorrer no período de 24 a 26/6/2010.
9.	Entretanto, tais recursos foram creditados na conta do convenente apenas em 21/12/2010 (peça 1, p. 60) , ou seja, seis meses após transcorrido o evento. Essa questão será abordada em campo específico da presente instrução (outras constatações) .
10.	Verifica-se que as ações pretendidas no ajuste eram: a) contratação de shows das bandas: Forró Bota Rasgada; Arriba a Saia; e New Space; b) locação de tendas; c) locação de geradores de energia; d) locação de sistema de iluminação e efeitos especiais; e) locação de banheiros químicos; e f) locação de sistema de som (peça 1, p.12-13 e 25) .
11.	Nos termos da Nota Técnica de Análise n. 216/2011, de 20/10/2011, da Coordenadoria-Geral de Monitoramento, Fiscalização e Avaliação de Convênios (peça 1, p.66-70) , não foram apresentados elementos suficientes que permitissem a emissão de parecer técnico conclusivo a respeito do cumprimento do objeto do convênio, sendo necessário diligenciamento junto a convenente (peça 1, p.70) . Nesse documento foram efetuadas 17 ressalvas técnicas, a seguir discriminadas (peça 1, p.68-69) . Em Nota Técnica de Reanálise n. 426/2013, de 22/4/2013 (peça 1, p.78-83) , restou consignado que foram sanadas as ressalvas 01, 02, 14 e 16. As demais se encontram na situação 'Diligenciado':
		Objeto da Ressalva
	Ressalva/solicitações MTur

	1
	Relatório do cumprimento do objeto
	Encaminhar relatório preenchido de acordo com o Plano de Trabalho aprovado e de acordo com o modelo anexo ao site do ministério do turismo

	2
	Relatório de Execução Físico- Financeira 
	Encaminhar relatório preenchido de acordo com o Plano de Trabalho aprovado e de acordo com o modelo anexo no site do ministério do turismo

	3
	Realização do evento
	Encaminhar fotografia, filmagem e/ou material de divulgação pós-evento (publicação em jornais, revistas ou reportagens televisivas) , que comprovem a efetiva realização do evento e a utilização da logomarca do MTur

	4
	Show com a banda Forró Bota Rasgada
	Encaminhar foto de cada show/apresentação, filmagem e/ou material de divulgação pós-evento (publicação em jornais, revistas ou reportagens televisivas) , que comprovem a efetiva realização de cada apresentação constante no Plano de Trabalho

	5
	Show com a banda Arriba Saia
	Encaminhar foto de cada show/apresentação, filmagem e/ou material de divulgação pós-evento (publicação em jornais, revistas ou reportagens televisivas) , que comprovem a efetiva realização de cada apresentação constante no Plano de Trabalho

	6
	Show com a banda New Space
	Encaminhar foto de cada show/apresentação, filmagem e/ou material de divulgação pós-evento (publicação em jornais, revistas ou reportagens televisivas) , que comprovem a efetiva realização de cada apresentação constante no Plano de Trabalho

	7
	Banheiros Químicos de Fibra de polietileno medindo 30x1.30x2.20m de altura, sendo 20 por dia
	Encaminhar fotografias originais, datadas e em foco aberto ou filmagem, também em foco aberto, que, permitam verificar a execução do item no contexto do evento, conforme o plano de trabalho aprovado, e/ou declaração da empresa prestadora de serviço de coleta dos dejetos dos banheiros químicos

	8
	Locação de Gerador de Energia Trifásico 180 KVA. Silenciado, sendo 01 por dia
	Encaminhar declaração da empresa pública estadual responsável pelo fornecimento de energia elétrica para o município, de acordo com o aprovado no plano de trabalho.

	9
	Locação de Sistema de Som: 02 consoles Digitais I.S9 para sistema de som com 48 canais. Sistema de som tipo Line Array de 32 com 08 caixas de som de cada lado com 02 autofalantes de 12', e 02 drivers em cada, sub LB 1200 2 em cada caixa sistema Earfone, sistema de sider, 08 retornos, 01 siders drum, sistema multicabo, mem power 110/120 volts, cabeamento 06 praticáveis, 04 amplificadores Digilite 8.000 wats, 04 amplificadores 6.400 wats, cabeamentos sistema de amplificação digital
	Encaminhar fotografias originais, datadas e em foco aberto ou filmagem, também em foco aberto, contendo os nomes do evento e da localidade, bem como logomarca do Mtur, de forma que seja possível verificar a correta execução deste item conforme o plano de trabalho aprovado

	10
	Locação Sistema de Iluminação e Efeitos Especiais: 01 Console para 48 canais, 01 case com 02 dimmers ,12 varas de luz com canhões, 64 focos 01, 02 e 05, 02 Mini Brute de 6 lâmpadas, 08 varas de luz com lâmpadas ACL par 36, 20 Set light com lâmpadas de 1000 wats, 02 strobo de 1.500 wats, 02 maquinas de fumaça de 2.000 wats, 01 exaustor de 50cm, 02 gelatinas diversas cores e correções, 02 fluidos de maquinas de fumaças 0,8 Moving Light 575 SPOT, sendo um por dia.
	Encaminhar fotografias originais, datadas e em foco aberto ou filmagem, também em foco aberto, contendo os nomes do evento e da localidade, bem como, a logomarca do Mtur, de forma que seja possível verificar a correta execução deste item conforme o plano de trabalho aprovado

	11
	Locação de Tendas: tendas em tubos redondos galvanizados, medindo 04x04m. Cobertura em lonil (lona branca) altura pé 2,5m. Sendo 04 por dia
	Encaminhar fotografias originais, datadas e em foco aberto ou filmagem, também em foco aberto, contendo os nomes do evento e da localidade, bem como, a logomarca do Mtur, de forma que seja possível verificar a correta execução deste item conforme o plano de trabalho aprovado

	12
	Locação De Tendas: tendas em tubos redondos galvanizados, medindo 06x06m, Cobertura em lonil (lona branca) altura pé 3m, sendo 05 por dia
	Encaminhar fotografias originais, datadas e em foco aberto ou filmagem, também em foco aberto, contendo os nomes do evento e da localidade, bem como, a logomarca do Mtur, de forma que seja possível verificar a correta execução deste item conforme o plano de trabalho aprovado

	13
	Locação De Tendas: tendas em tubos redondos galvanizados, medindo 10x10m. Cobertura em lonil (lona branca) altura pé 4m. Sendo 03 por dia
	Encaminhar fotografias originais, datadas e em foco aberto ou filmagem, também em foco aberto, contendo os nomes do evento e da localidade, bem como, a logomarca do Mtur, de forma que seja possível verificar a correta execução deste item conforme o plano de trabalho aprovado

	14
	Declaração do Convenente - realização do evento
	Encaminhar declaração do Convenente atestando a realização do evento

	15
	Declaração do Convenente - exibição do vídeo institucional
	Encaminhar declaração d o Convenente atestando a exibição do vídeo institucional do MTur.

	16
	Declaração do Convenente - gratuidade ou não do evento
	Encaminhar declaração do Convenente atestando a gratuidade ou não do evento. Caso tenha havido venda de ingressos, foram enviadas as despesas correspondentes à venda de ingressos devidamente convertidas para a consecução do objeto conveniado (conforme o que preconiza o relatório do Acórdão 96/2008-TCU-Plenário - TCU) 

	17
	Declaração de Autoridade Local
	Encaminhar declaração original, em papel timbrado, da Declaração de Autoridade local que não seja o 'Convenente', atestando a realização do evento. No caso de membro da Câmara Municipal, é válida somente declaração emitida pelo presidente da Casa.

12.	O MTur oficiou à Prefeitura, em 26/4/2013 (peça 1, p.84) , solicitando a documentação complementar comprobatória da regular utilização dos recursos públicos referida nas notas técnicas supramencionadas. O ex-prefeito, Sr. Moaci Gomes de Sousa, encaminhou os documentos solicitados, em 13/5/2013 (peça 1, p. 85-86) .
13.	Porém, a Coordenaria Geral do MTur concluiu pela reprovação da execução física do objeto, tendo encaminhado à Prefeitura e ao ex-prefeito, Sr. Moaci Gomes de Sousa, comunicado acerca da reprovação da prestação de contas apresentada, ocasião em que solicitou a restituição integral dos recursos repassados (peça 1, p. 95-99) .
14.	Isto posto, novamente destaca-se que o dano ao erário nesta Tomada de Contas Especial configurou-se no montante original repassado pelo concedente, R$ 100.000,00, ante a ausência de comprovação da execução física do objeto conveniado (apresentações artísticas, dentre outros) .
15.	Como já referido, o Moaci Gomes de Sousa era a pessoa responsável pela gestão dos recursos federais repassados, bem como pela apresentação da prestação de contas final do convênio.
16.	A efetiva realização de eventos artísticos ou culturais custeados com recursos de convênio celebrados com o Ministério do Turismo deve ser demonstrada por intermédio dos documentos mencionados nas normas vigente à época e respectivos termos de convênio. Em regra, são exigidos os seguintes elementos comprobatórios: fotografias ou filmagens do evento constando o nome do evento e a logomarca do MTur, bem como das atrações artísticas que se apresentaram; declaração do convenente atestando a realização do evento; declaração de autoridade local que não seja o convenente atestando a realização do evento; declaração de gratuidade; e declaração de exibição de vídeo institucional do MTur. 
17.	Nos termos da cláusula décima segunda - Da Prestação de Contas do Termo de Convênio, além dos documentos e informações a serem inseridos pelo convenente no Siconv, a prestação de contas deveria ser composta dos seguintes elementos (peça 1, p.51-53) :
PARÁGRAFO PRIMEIRO. A prestação de contas deverá ser elaborada com rigorosa observância às disposições da Portaria Interministerial nº 127/2008, atualizada, devendo ser composta, além dos documentos e informações inseridos pelo CONVENENTE no SICONV, do seguinte:
a) relatório de cumprimento do objeto, explicitando a repercussão do mesmo;
b) declaração de realização dos objetivos a que se propunha o instrumento;
c) relação de bens adquiridos, produzidos ou construídos, quando for o caso;
d) relação de treinados ou capacitados, quando for o caso;
e) relação de serviços prestados, se for o caso;
f) comprovante de recolhimento do saldo de recursos, quando houver;
g) documento comprobatório do efetivo recebimento do cachê por parte dos artistas, e/ou bandas, e/ou grupos, emitido pelo contratante dos mesmos; e 
h) termo de compromisso por meio do qual o CONVENENTE será obrigado a manter os documentos relacionados ao Convênio pelo prazo de 20 (vinte) anos, contados da data em que foi aprovada a prestação de contas, nos termos do § 3º, do art. 32, da Portaria Interministerial de 127/2008, atualizada.
PARÁGRAFO SEGUNDO. Na hipótese dos documentos e informações abaixo relacionados não poderem ser incluídos no SICONV, mediante justificativa do CONVENENTE, deverão ser apresentados ao CONCEDENTE:
a) extrato da conta bancária específica do período do recebimento da parcela única ou da primeira parcela até o último pagamento e conciliação bancária;
b) comprovante de recolhimento do saldo de recursos à conta indicada pelo CONCEDENTE ou GRU, quando recolhido ao Tesouro Nacional;
c) cópia do despacho adjudicatório e homologação das licitações realizadas ou justificativa para sua dispensa ou inexigibilidade, com o respectivo embasamento legal, de acordo com as disposições contidas na Lei 8.666/93 e em suas posteriores alterações, na Lei 10.520, de 17 de julho de 2002, no Decreto nº 5.504, de 05 de agosto de 2005, e na Portaria Interministerial 217/MPOG-MF, de 31 de julho de 2006, atualizada;
d) cópia dos termos de contratos firmados com terceiros para a consecução do objeto conveniado e documentação comprobatória de sua execução;
e) comprovação, por meio de fotografia jornal, vídeo, etc., da fixação da logomarca do Ministério do Turismo no material promocional, na forma estabelecida pela Instrução Normativa n. 02, de 16 de dezembro de 2009, da Secretaria de Comunicação Social da Presidência da República;
f) comprovante por meio de fotografia, jornal, vídeo, cd's, dvd's, entre outros, de cada meta/etapa especificada no Plano de Trabalho aprovado;
g) cópia das faturas, recibos, notas fiscais e quaisquer outros documentos comprobatórios das despesas com a execução deste Convênio, inclusive, se for o caso, com hospedagens em estabelecimento hoteleiro ou similar e com aquisições de passagens de qualquer meio de transporte, bem como dos respectivos bilhetes utilizados, evidenciando em demonstrativo à parte e de forma correlacionada aos valores parciais e totais dessas despesas da seguinte forma:
1 - no caso de despesas com aquisições de passagens: o nome completo do usuário do bilhete, sua condição de participante no evento, conforme previamente definida no respectivo Plano de Trabalho, número de sua Carteira de Identidade e CPF/MF, endereço residencial completo, o trecho utilizado e as datas de embarque e desembarque, conforme indicadas no respectivo bilhete utilizado;
2 - no caso de despesas com hospedagens: o nome completo do hóspede, sua condição de participante no evento, conforme previamente definida no respectivo Plano de Trabalho, o número de sua Carteira de Identidade, CPF e endereço residencial completo.
h) emissão de 02 (duas) Declarações atestando a execução do objeto deste Convênio, sendo um do CONVENENTE e a outra de uma autoridade local;
i) cópia do comprovante de veiculação e fotografia com o endereço do anúncio em outdoor, frontlight ou luminoso, se for o caso;
j) comprovação por meio de fotografia nos casos em que houver banners faixas, troféus e medalhas, de cada peça afixada ou entregue;
k) cópia do anúncio em vídeos, cd's, dvd's, entre outros, e, ainda, comprovante de veiculação dos anúncios em rádios, tv, jornais, revistas ou catálogos, se for o caso;
l) exemplar de cada peça com o termo de recebimento do material e termo de distribuição do material promocional e peças produzidas, quando for o caso; e
m) comprovante da aplicação, na consecução do objeto deste Convênio, dos valores arrecadados com a cobrança de ingressos em shows e eventos ou com a venda de bens e serviços produzidos ou fornecidos no âmbito deste Instrumento, ou do seu recolhimento à conta do Tesouro Nacional, quando for o caso.
18.	No caso concreto, os elementos probatórios complementares apresentados pelo convenente não foram suficientes para comprovar a execução física do objeto pelo MTur, persistindo as ressalvas técnicas destacadas na Nota Técnica de Análise n. 216/2011 (peça 1, p.66-70) e na Nota Técnica de Reanálise n. 426/2013 (peça 1, p.78-83) , documentos esses exigidos no termo do convênio. Assim, não se pode verificar a efetiva execução do objeto. Portanto, necessária a citação do responsável a fim de assegurar o direito ao contraditório e a ampla defesa. 
OUTRAS CONSTATAÇÕES
19.	No que tange ao concedente, entende-se que deva ser promovida audiência dos responsáveis que representavam o Ministério do Turismo à época dos fatos, em razão do que se passa a expor. 
Situação encontrada:
20.	O Ministério do Turismo firmou o convênio com o Município de Divinópolis de Goiás-GO no primeiro dia programado para a realização do evento patrocinado, ou seja, 24/6/2010 (peça 1, p.56) , levando, em consequência, ao descumprimento do plano de trabalho e cronogramas de desembolso aprovado. O Parecer Técnico n. 1528/2010 (peça 1, p.23-26) , da Coordenação Geral de Análise de Projetos - CGAP do MTur e o Parecer Jurídico n. 1397/2010 (peça 1, p.27-36) , também foram emitidos e aprovados na mesma data da assinatura do termo e concomitante ao evento, ambos favoráveis à execução do objeto, evidenciando falta de planejamento e ineficiência dos setores competentes, uma vez que não havia tempo hábil para o atendimento do Plano de Trabalho e cronograma de desembolso. Ademais, o repasse dos recursos à Prefeitura ocorreu somente seis meses após transcorrido o evento, por meio da OB801804 de 21/12/2010 (peça 1, p.60) , não obstante o conhecimento prévio da data de realização do evento (24 a 26/6/2010) . Sendo assim, conclui-se que os recursos repassados podem ter sido utilizados pela convenente para fins diversos daquele contido no objeto.
21.	De acordo com o estatuído na Portaria Interministerial 127/2008, MPOG/MF/MCT, art. 42, caput; art. 54, inciso II, a liberação dos recursos deve guardar consonância com as metas, conforme a seguir:
Art. 42. A liberação de recursos obedecerá ao cronograma de desembolso previsto no Plano de Trabalho e guardará consonância com as metas e fases ou etapas de execução do objeto do instrumento (sublinhou-se) .
 (...) 
Art. 54. No acompanhamento e fiscalização do objeto serão verificados:
 (...) 
II - a compatibilidade entre a execução do objeto, o que foi estabelecido no Plano de Trabalho, e os desembolsos e pagamentos, conforme os cronogramas apresentados. (Sublinhou-se) 
22.	Assim, entende-se que a aprovação de pareceres favoráveis à celebração do ajuste e a consequente assinatura do convênio concomitante ao evento apoiado, contribuíram para que a irregularidade ocorresse, de inteira responsabilidade do Ministério do Turismo, na pessoa dos agentes públicos que aprovaram os referidos pareceres e assinaram o termo.
23.	Deve ser considerada, ainda, a negligência em tais celebrações, pois, diante do prazo exíguo entre a assinatura e a data de realização do evento, seria previsível ao órgão concedente conhecer da impossibilidade de executar o objeto conveniado na forma como prevista no termo de convênio e nos demais ditames legais que regem a matéria. Acrescente-se à ação irregular, a característica peculiar desse tipo de evento (São João) : a impossibilidade de transferência de data de realização a fim de aguardar o repasse dos recursos.
Objeto no qual o achado foi constatado: Convênio 1181/2010 (Siconv 741552/2010) , que teve por objeto incentivar o turismo, por meio do apoio ao Projeto 'Festa Junina de Divinópolis de Goiás', conforme Plano de Trabalho, a ser realizado no período de 24 a 26/6/2010.
Causas da ocorrência do achado: negligência, celebração de convênio sem considerar a data do evento patrocinado; liberação de recursos sem guardar consonância com a fase de execução do objeto conveniado. 
Efeitos/Consequências do achado: recursos do convênio utilizados supostamente para ressarcimentos de despesas da convenente (efeito potencial) ; convênio executado em contrariedade ao disposto nos termos do convênio e da Portaria Interministerial MP/MF/MCT 127/2008 por negligência do órgão concedente (efeito real) .
Critérios: Convênio 1181/2010 (Siconv 741552/2010) ; Portaria Interministerial 127/2008, MPOG/MF/MCT, art. 42, caput; art. 54, inciso II. 
Evidências: Plano de Trabalho (peça 1, p.7-19) ; Termo do Convênio n. 1181/2010 - Siconv 741552/2010 (peça 1, p.37-57) ; Parecer Técnico n. 1528/2010 (peça 1, p.23-26) , da Coordenação Geral de Análise de Projetos - CGAP, Parecer Jurídico n. 1397/2010 (peça 1, p.27-36) ; e Ordem Bancária 2010OB801804, de 21/12/2010 (peça 1, p.60) . 
Conclusão: o convênio assinado entre o Ministério do Turismo e a Prefeitura Municipal de Divinópolis de Goiás-GO, da forma como foi celebrado, demonstra além da ausência de mútua cooperação, o descumprimento do plano de trabalho e cronogramas de desembolso aprovado, colocando sob suspeita a real necessidade do aporte de recursos públicos federais para a consecução do objeto em questão. Assim, entende-se que os responsáveis pela aprovação dos pareceres técnico e jurídico e o signatário do convênio, por parte do concedente, devam ser ouvidos em audiência, nos termos a seguir propostos.
Responsáveis: 
I - Parecer Técnico
Nome: Janaína Cristina Machado Pinto (CPF XXX.652.921-XX) , Cargo: Coordenadora Geral de Análise de Projetos (peça 1, p.26) . 
Conduta: aprovação de parecer técnico favorável à execução do termo de convênio com a Prefeitura Municipal de Divinópolis de Goiás-GO para o objeto (evento) que teria início no dia da expedição do aludido parecer e da celebração do termo, sem apresentar ressalvas acerca da correlação temporal entre as etapas de execução física do objeto e o repasse dos recursos.
Nexo de causalidade: ação negligente da responsável ao aprovar intempestivamente parecer técnico favorável à celebração do convênio com a Prefeitura Municipal de Divinópolis de Goiás-GO na condição de representante do órgão concedente (Ministério do Turismo) , quando era de conhecimento a exiguidade de tempo entre a data do parecer e o evento, resultando no descumprimento previsível dos cronogramas físico-financeiro e do plano de trabalho do convênio, e em franco desacordo com a Portaria Interministerial 127/2008, MPOG/MF/MCT, art. 42, caput, art. 54, inciso II, além da malversação dos recursos púbicos repassados.
Culpabilidade: não é possível afirmar que houve boa-fé da responsável. É razoável afirmar que era exigível conduta diversa daquela que adotou, consideradas as circunstâncias que a cercavam. A ciência da data do evento era suficiente para a não celebração do termo. Em face do exposto, é de se concluir que a conduta é culpável, ou seja, reprovável, razão pela qual entende-se que deva ser ouvida em audiência.
Proposta de encaminhamento: Com base no art. 43, inciso II, da Lei nº 8.443/1992 e no art. 250, inciso IV, do Regimento Interno, a audiência da responsável, Sra. Janaína Cristina Machado Pinto, para que apresente razões de justificativa pela aprovação de parecer técnico (n. 1528/2010, de 24/6/2010) , favorável à celebração do Convênio 1181/2010 (Siconv 741552/2010) , firmado entre o Ministério do Turismo e a Prefeitura Municipal de Divinópolis de Goiás-GO, sem apresentar ressalvas acerca da correlação temporal entre as etapas de execução física do objeto e o repasse dos recursos, quando era sabido a exiguidade de tempo entre a data de expedição do parecer (24/6/2010) e a data de realização do evento (24 a 26/6/2010) , e em franco desacordo com a Portaria Interministerial 127/2008, MPOG/MF/MCT, art. 42, caput, art. 54, inciso II, resultando no descumprimento previsível dos cronogramas físico-financeiro e do plano de trabalho do convênio, além da malversação dos recursos púbicos repassados.
II - Parecer Jurídico
Nome: Manoelina Pereira Medrado (CPF XXX.428.531-XX) Cargo: Consultora Jurídica do MTur (peça 1, p.36) .
Conduta: aprovação de parecer jurídico (n. 1397/2010, de 24/6/2010) favorável à execução do termo de convênio com a Prefeitura Municipal de Divinópolis de Goiás-GO para o objeto (evento) que teria início no dia da expedição do aludido parecer e da celebração do termo (24/6/2010) , sem apresentar ressalvas acerca da correlação temporal entre as etapas de execução física do objeto e o repasse dos recursos.
Nexo de causalidade: ação negligente da responsável ao aprovar intempestivamente parecer favorável à celebração do convênio com a Prefeitura Municipal de Divinópolis de Goiás-GO na condição de representante do órgão concedente (Ministério do Turismo) , quando era de conhecimento a exiguidade de tempo entre o respectivo parecer e a data do evento que teria início no dia da assinatura do termo, resultando no descumprimento da Portaria Interministerial 127/2008, MPOG/MF/MCT, art. 42, caput, art. 54, inciso II, e no descumprimento previsível dos cronogramas físico-financeiro e do plano de trabalho do convênio e na malversação dos recursos púbicos repassados.
Culpabilidade: não é possível afirmar que houve boa-fé da responsável. É razoável afirmar que era exigível conduta diversa daquela que adotou, consideradas as circunstâncias que a cercavam. A ciência da data do evento era suficiente para a não celebração do termo. Em face do exposto, é de se concluir que a conduta é culpável, ou seja, reprovável, razão pela qual entende-se que deva ser ouvida em audiência.
Proposta de encaminhamento: Com base no art. 43, inciso II, da Lei nº 8.443/1992 e no art. 250, inciso IV, do Regimento Interno, a audiência da responsável, Sra. Manoelina Pereira Medrado, para que apresente razões de justificativa pela aprovação de parecer jurídico (n. 1397/2010, de 24/6/2010) , favorável à celebração do Convênio n. 1181/2010 (Siconv 741552/2010) , firmado entre o Ministério do Turismo e a Prefeitura Municipal de Divinópolis de Goiás-GO, em 24/6/2010, sem apresentar ressalvas acerca da correlação temporal entre as etapas de execução física do objeto e o repasse dos recursos, quando era sabido a exiguidade de tempo entre a data de expedição do parecer (24/6/2010) e a data de realização do evento (24 a 26/6/2010) , e em franco desacordo com a Portaria Interministerial 127/2008, MPOG/MF/MCT, art. 42, caput; art. 54, inciso II, resultando no descumprimento previsível dos cronogramas físico-financeiro e do plano de trabalho do convênio, além da malversação dos recursos púbicos repassados.
III - Assinatura do Convênio:
Nome: Carlos Alberto da Silva (CPF XXX.797.948-XX) , Cargo: Secretário Nacional de Políticas de Turismo/MTur (peça 1, p.56) 
Conduta: ação negligente do responsável ao assinar o termo de convênio com a Prefeitura Municipal de Divinópolis de Goiás-GO, para evento que teria início no dia da assinatura do termo, quando não havia tempo hábil para as garantias exigidas no termo do convênio.
Nexo de causalidade: celebração de convênio com a Prefeitura Municipal de Divinópolis de Goiás-GO como signatário do órgão concedente (Ministério do Turismo) , em 24/6/2010, com previsão de repasse de recursos para evento que teria início no dia da assinatura do termo (24/6/2010) , em franco desacordo com a Portaria Interministerial 127/2008, MPOG/MF/MCT, art. 42, caput; art. 54, inciso II, resultando em descumprimento previsível do Plano de Trabalho e cronograma de desembolso. O objeto estava previsto para ocorrer no período de 24 a 26/6/2010, e o repasse dos recursos ocorreu somente seis meses após transcorrido o evento.
Culpabilidade: não é possível afirmar que houve boa-fé do responsável. É razoável afirmar que era possível ao responsável ter consciência da ilicitude do ato que praticou. É razoável afirmar, ainda, que era exigível do responsável conduta diversa daquela que adotou, consideradas as circunstâncias que o cercavam. A ciência da data do evento era suficiente para a não celebração do termo. Em face do exposto, é de se concluir que a conduta do responsável é culpável, ou seja, reprovável, razão pela qual entende-se que deva ser ouvido em audiência.
Proposta de Encaminhamento: Com base no art. 43, inciso II, da Lei nº 8.443/1992 e no art. 250, inciso IV do Regimento Interno, a audiência do responsável, Carlos Alberto da Silva, para que apresente razões de justificativa pela assinatura, em 24/6/2010, do Convênio n. 1.181/2010 (Siconv 741552/2010) , firmado entre o Ministério do Turismo e a Prefeitura Municipal de Divinópolis de Goiás-GO, tendo por objeto incentivar o turismo, por meio do apoio ao Projeto 'Festa Junina de Divinópolis de Goiás', conforme Plano de Trabalho, com cronogramas de execução e vigência incompatíveis com o período de realização do evento (24 a 26/6/2010) , que resultou no repasse dos recursos em data posterior à execução do objeto (21/12/2010) e no pagamento de despesas já realizadas, em desacordo com o artigo 42, caput, e art. 54, inciso II, ambos da Portaria Interministerial MP/MF/MCT 127/2008 (DOU 30/5/2008) . 
CONCLUSÃO
No que tange ao convenente:
24.	A partir dos elementos constantes dos autos, é possível verificar que os recursos repassados por força do Convênio n. 1181/2010 (Siconv 741552/2010)  são afetos à gestão do Sr. Moaci Gomes de Sousa, também responsável pelo encaminhamento da prestação de contas ao concedente.
25.	Desse modo, deve ser promovida sua citação, para que apresente alegações de defesa quanto à não comprovação da boa e regular aplicação dos recursos recebidos. 
26.	É cediço que a comprovação da boa e regular aplicação de bens e valores públicos é dever de todos aqueles a quem sejam confiados recursos federais, por força do disposto nos arts. 37, caput, e 70, parágrafo único, da Constituição da República de 1988 e do art. 93 do Decreto-lei n. 200/1967.
27.	Ante o caráter indispensável da documentação em referência para demonstrar o nexo causal entre os recursos federais repassados e a despesa realizada, resta configurada ofensa às regras legais e princípios basilares da administração pública, uma vez que, em última análise, o gestor deixou de comprovar o efetivo emprego dos recursos postos sob sua responsabilidade em benefício da sociedade.
28.	Cabe informar ao Sr. Moaci Gomes de Sousa que a demonstração da correta aplicação dos recursos perante este Tribunal deve ocorrer por meio da apresentação de documentação probatória das despesas efetuadas. No caso concreto, o responsável deve apresentar a documentação complementar comprobatória da regular utilização dos recursos públicos aplicados no âmbito do Convênio n. 1181/2010 (Siconv 741552/2010) , conforme as ausências indicadas na Nota Técnica de Análise MTur n. 216/2011, de 20/10/2011, e Nota Técnica de Reanálise n. 426/2013, de 22/4/2013.
No que tange ao Concedente:
29.	Pelas razões expostas no campo 'outras constatações' da presente instrução, entende-se que devam ser realizadas as audiências ali referidas.
PROPOSTA DE ENCAMINHAMENTO
30.	Diante do exposto, submetem-se os autos à consideração superior, propondo:
30.1	realizar a citação do Sr. Moaci Gomes de Sousa (CPF XXX.218.861-XX) , ex-prefeito do Município de Divinópolis de Goiás-GO, com fundamento nos arts. 10, § 1º, e 12, incisos I e II, da Lei 8.443/1992 c/c o art. 202, incisos I e II, do RI/TCU, para que, no prazo de quinze dias, apresente alegações de defesa e/ou recolha, aos cofres do Tesouro Nacional a quantia de R$ 100.000,00, atualizada monetariamente a partir de 21/12/2010 até o efetivo recolhimento, em decorrência da ausência de comprovação da efetiva realização do objeto pactuado no Convênio n. 1181/2010 (Siconv 741552/2010) , firmado pelo Ministério do Turismo e a Prefeitura Municipal de Divinópolis de Goiás-GO, tendo por objeto incentivar o turismo, por meio do apoio ao Projeto 'Festa Junina de Divinópolis de Goiás', que propiciou a ocorrência da impugnação total das despesas realizadas com recursos do convênio, conforme apurado pela Comissão de Tomada de Contas Especial do MTur e consignado no Relatório de TCE n. 329/2015, de 26/6/2015, com infração ao disposto no Parágrafo único do art. 70 da Constituição Federal, no art. 93 do Decreto-Lei 200/67 e no art. 56 da Portaria Interministerial 127, de 29 de maio de 2008. 
	VALOR ORIGINAL (R$) 
	DATA DA OCORRÊNCIA

	100.000,00
	21/12/2010

Valor atualizado monetariamente até 12/5/2016 R$ 148.440,00
	(...) 
30.2	realizar a audiência dos responsáveis abaixo, com base no art. 43, inciso II, da Lei 8.443/1992 e no art. 250, inciso IV do Regimento Interno, para que apresentem razões de justificativa acerca do que segue:
	a) Janaína Cristina Machado Pinto Amazonas (CPF XXX.652.921-XX) , na condição de Coordenadora Geral de Análise de Projetos do Ministério do Turismo, à época dos fatos:
	Irregularidade: aprovação de parecer técnico (n. 1528/2010) , favorável à celebração do Convênio n. 1181/2010 (Siconv 741552/2010) , firmado entre o Ministério do Turismo e a Prefeitura Municipal de Divinópolis de Goiás-GO, em 24/6/2010, tendo por objeto incentivar o turismo, por meio do apoio ao Projeto 'Festa Junina de Divinópolis de Goiás', conforme Plano de Trabalho, a ser realizado no período de 24 a 26/6/2010, sem apresentar ressalvas acerca da correlação temporal entre as etapas de execução física do objeto e o repasse dos recursos, quando era sabido que, ante a exiguidade de tempo entre a expedição do parecer e a data de realização do evento, haveria a infringência ao artigo 42, caput, ao art. 54, inciso II, ambos da Portaria Interministerial MP/MF/MCT 127/2008 (DOU 30/5/2008) , resultando no descumprimento previsível dos cronogramas físico-financeiro e do plano de trabalho do convênio, além da malversação dos recursos púbicos repassados.
b) Manoelina Pereira Medrado (CPF XXX.428.531-XX) , na condição de Consultora Jurídica do Ministério do Turismo, à época dos fatos:
	Irregularidade: aprovação de parecer jurídico (n.1397/2010) , favorável à celebração do Convênio n. 1181/2010 (Siconv 741552/2010) , firmado entre o Ministério do Turismo e a Prefeitura Municipal de Divinópolis de Goiás-GO, em 24/6/2010, tendo por objeto o apoio ao Projeto 'Festa Junina de Divinópolis de Goiás', conforme Plano de Trabalho, a ser realizado no período de 24 a 26/6/2010, sem apresentar ressalvas acerca da correlação temporal entre as etapas de execução física do objeto e o repasse dos recursos, quando era sabido que, ante a exiguidade de tempo entre a expedição do parecer e a data de realização do evento, haveria a infringência ao artigo 42, caput, ao art. 54, inciso II, ambos da Portaria Interministerial MP/MF/MCT 127/2008 (DOU 30/5/2008) , resultando no descumprimento previsível dos cronogramas físico-financeiro e do plano de trabalho do convênio, além da malversação dos recursos púbicos repassados.
	c) Carlos Alberto da Silva (CPF XXX.797.948-XX) , na condição de Secretário Nacional de Políticas de Turismo/MTur, à época dos fatos: 
	Irregularidade: assinatura, em 24/6/2010, do Convênio n. 1181/2010 (Siconv 741552/2010) , firmado entre o Ministério do Turismo e a Prefeitura Municipal de Divinópolis de Goiás-GO, tendo por objeto o apoio ao Projeto 'Festa Junina de Divinópolis de Goiás', conforme Plano de Trabalho, com cronograma de execução e vigência incompatíveis com o período de realização do evento (24 a 26/6/2010) , que resultou no repasse dos recursos em data posterior à execução do objeto (21/12/2010) e no pagamento de despesas já realizadas, em desacordo com o artigo 42, caput, e art. 54, inciso II, ambos da Portaria Interministerial MP/MF/MCT 127/2008 (DOU 30/5/2008) .
3.	Ordenado os chamamentos processuais em 24/5/2016 (peça 4) , os responsáveis foram regularmente notificados (peças 7-10, 11, 13, 18 e 21-22) . O Sr. Moaci Gomes de Sousa compareceu ao processo constituindo procurador (peça 23) e, posteriormente, trouxe suas alegações de defesa (peças 27-29 e 31) . Por seu turno, também os servidores do MTur, Carlos Alberto Silva, Janaína Cristina Machado Pinto Amazonas e Manoelina Pereira Medrado (peças 15, 19 e 20, respectivamente) , vieram aos autos trazer suas razões de justificativa.
4.	A unidade instrutiva examinou as alegações de defesa e razões de justificativa trazidas nos termos constantes do seguinte excerto (peça 33) :
Responsável: Moaci Gomes de Sousa
17.	o Sr. Moaci Gomes de Sousa foi citado por este Tribunal na qualidade de prefeito municipal de Divinópolis, à época dos fatos (peça 21) , nos seguintes termos:
 (...) 
O débito é decorrente da ausência de comprovação da efetiva realização do objeto pactuado no Convênio 1.181/2010 (Siconv 741552/2010) , firmado pelo Ministério do Turismo (Mtur) e a Prefeitura Municipal de Divinópolis de Goiás/GO, tendo por objeto incentivar o turismo, por meio do apoio ao Projeto 'Festa Junina de Divinópolis de Goiás', que propiciou a ocorrência da impugnação total das despesas realizadas com recursos do convênio, conforme apurado pela Comissão de Tomada de Contas Especial do Ministério do Turismo e consignado no Relatório de TCE 329/2015, de 26/6/2015, com infração ao disposto no Parágrafo único do art. 70 da Constituição Federal, no art. 93 do Decreto-Lei 200/67 e no art. 56 da Portaria Interministerial 127, de 29 de maio de 2008.
Valor original: R$ 100.000,00, em 21/12/2010
18.	São examinados, a seguir, os argumentos apresentados pelo responsável (peças 27, 28 e 31) .
I. Da defesa ou justificativa apresentada por outros responsáveis ou interessados. Do disposto no art. 161 do RITCU
I.1 Argumentos apresentados pelo responsável (peça 27, p. 2) 
19.	Em arrazoado inicial, em síntese, o responsável invocou a seu favor o disposto no artigo 161 do Regimento Interno do TCU, considerando que o processo apresenta mais de um responsável e/ou outros interessados.
I.2 Análise
20. 	Não merece prosperar tal pretensão. O art. 161 do RITCU estabelece que havendo mais de um responsável pelo mesmo fato, a defesa apresentada por um deles aproveitará a todos, mesmo ao revel, no que concerne às circunstâncias objetivas, e não aproveitará no tocante aos fundamentos de natureza exclusivamente pessoal. 
21.	Os demais responsáveis arrolados nos presentes autos foram ouvidos em audiência por fatos diversos ao do Sr. Moaci, não lhe aproveitando, assim, as razões de justificativa apresentadas por esses responsáveis. 
II. Do contexto fático da presente TCE
II.1 Argumentos apresentados pelo responsável (peça 27, p. 2-3) 
22.	O responsável asseverou que no item 28 da instrução precedente (peça 2, p. 10-11) , restou consignado que, no caso concreto, competia ao convenente a apresentação da documentação complementar comprobatória da regular utilização dos recursos públicos aplicados no âmbito do presente convênio, conforme as ausências indicadas na nota técnica de análise MTur 216/2011, de 20/10/2011, e na nota técnica de reanálise 426/2013, de 22/4/2014.
II.2 Análise
23. 	As aludidas notas técnicas serão abordadas no bojo da análise técnica, parágrafo 44, adiante. 
III. Da ausência de documentação encaminhada ao MTur no presente processo de TCE
III.1 Argumentos apresentados pelo responsável (peça 27, p. 3-5) 
24.	O responsável alegou que após a formalização da nota técnica de reanálise 426/2013, enviou ao MTur novos documentos com o fito de demonstrar a correta aplicação dos recursos recebidos e foi então formalizada a nota técnica de reanálise 105/2015, cuja cópia juntou na presente defesa (peça 27, p. 18-23) .
25.	Segundo o responsável, esses documentos não foram encaminhados ao TCU, e de acordo com a nota técnica de reanálise 105/2015, restariam, em tese, as seguintes irregularidades: a)  banheiro químico: R$ 5.700,00; b) Tendas (4x4, 6x6 e 10x10) : R$ 10.440,00; e, c) Sistema de iluminação: R$ 6.000,00. Esses valores totalizariam R$ 22.140,00.
26.	Na sequência referiu que esse montante, mesmo atualizado, ficaria abaixo do mínimo legal para instauração de TCE, nos termos da Instrução Normativa TCU 71/2012, e, portanto, a presente TCE deve ser arquivada.
27.	Aludiu que a baixa materialidade indica que o custo desta TCE superaria seus benefícios, pondo em questão a racionalização administrativa e a economia processual.
28.	Referiu que o correto seria o arquivamento da presente TCE, contudo, pugnou pelo julgamento de mérito vez que o processo - se julgado sem mérito, não seria arquivado definitivamente.
29.	Por fim, asseverou que, mesmo reconhecendo a baixa materialidade da questão, deseja que o TCU adentre o mérito para afastar todo e qualquer débito remanescente, posto que restará demonstrada a correta e regular aplicação dos recursos recebidos.
III.2 Análise
30.		Inicialmente, ressalta-se que anteriormente à Nota Técnica de Reanálise da Coordenadoria Geral de Monitoramento, Fiscalização e Avaliação de Convênios do MTur 105/2015, de 11/8/2015 (peça 27, p. 18-23) , foi emitida a Nota Técnica de Reanálise Financeira Complementar 066/2015, de 8/4/2015 (peça 1, p.100-104) , que assinalou a reprovação da execução física do convênio e a glosa total dos recursos federais repassados, conforme informado ao responsável por meio do Ofício 117/2015/CEPC/SPOA/SE/MTur, de 9/4/2015 (peça 1, p.98-99) . 
31.	Ressalta-se ainda que a nota técnica de reanálise 105/2015 (peça 27, p. 18-23) ingressou nesta Corte de Contas depois de o responsável já ter sido citado por este Tribunal. Nessa nota técnica consta que 7 ressalvas apontadas na nota técnica de reanálise 426/2013 foram sanadas, quais sejam: realização do evento; show com a apresentação da banda Forró Bota Rasgada; show com a banda Arriba Saia; show com a banda New Space; locação de gerador; locação de sistema de som; e declaração de autoridade local. 
32.	Na aludida nota técnica remanesceram as seguintes ressalvas: locação de banheiro químico (30x30) : R$ 5.700,00; Sistema de iluminação e efeitos especiais: R$ 6.000,00; locação de Tendas (4x4, 6x6 e 10x10) : R$ 10.440,00; ausência de declaração do Convenente acerca da exibição do vídeo institucional; e fluxo turístico (as imagens apresentadas permitem questionamento acerca da real efetividade do evento, tendo em vista o pequeno número de participantes) .
33.	Isto posto, assiste razão ao responsável no sentido de que de acordo com a nota técnica de reanálise 105/2015, restaram as irregularidades atinentes a: banheiro químico, tendas e sistema de iluminação, cujo débito original total consiste no montante de R$ 22.140,00.
34. 	Tal fato, no entanto, não alcança a alegação de que a presente TCE não deveria ter sido instaurada em razão de o montante remanescente ter ficado abaixo do mínimo legal para a sua instauração, mesmo atualizado, nos termos da Instrução Normativa TCU 71/2012.
35. 	A Tomada de Contas Especial é um instrumento de que dispõe a Administração Pública para buscar o ressarcimento de eventuais prejuízos que lhe forem causados, sendo o processo revestido de rito próprio e instaurado somente depois de esgotadas as medidas administrativas para reparação do dano. 
36.	A Lei 8.443/1992, art. 8°, estabelece:
Diante da omissão no dever de prestar contas, da não comprovação da aplicação dos recursos repassados pela União, na forma prevista no inciso VII do art. 5° desta lei, da ocorrência de desfalque ou desvio de dinheiros, bens ou valores públicos, ou, ainda, da prática de qualquer ato ilegal, ilegítimo ou antieconômico de que resulte dano ao erário, a autoridade administrativa competente, sob pena de responsabilidade solidária, deverá imediatamente adotar providências com vistas à instauração da tomada de contas especial para apuração dos fatos, identificação dos responsáveis e quantificação do dano. (sublinhou-se) 
37.	Segundo a IN/TCU 71/2012 (alterada pela Instrução Normativa nº 76, de 23/11/2016, DOU de 12/12/2016) , art. 4º, a autoridade competente deve providenciar a imediata instauração de Tomada de Contas Especial, após esgotadas as medidas administrativas de sua competência para a devida caracterização ou elisão do dano ao erário. 
38.	Esgotadas as medidas administrativas sem que tenha havido o saneamento da irregularidade no âmbito interno, que até então compreendia a totalidade dos recursos federais repassados (R$ 100.000,00) , o presidente da comissão de TCE do MTur encaminhou o processo interno de TCE 72031.004593/2011- 98 a autoridade competente, por meio do ofício de 29/6/2015 (peça 1, p. 139) .
39.	Assim, a instauração da presente TCE pelo valor integral do débito encontra-se devidamente caracterizada nos termos da Instrução Normativa TCU 71/2012. A nota técnica de reanálise 105/2015, que consignou que parte das ressalvas foram sanadas, é posterior ao envio da TCE pelo MTur. Portanto, as alegações do responsável no sentido de que não deveria ter sido instaurada ante a baixa materialidade e arquiva, não merecem prosperar.
40.	Ademais, a apresentação de documentos comprobatórios de despesas, extemporaneamente, não é suficiente para elidir a irregularidade caracterizada pela incompletude no dever de prestar contas de todos os recursos recebidos.
41.	Esse é o entendimento presente nos Acórdão 387/2014-TCU-Segunda Câmara, 2.575/2012-TCU-Plenário, ambos sob relatoria do Exmo. Ministro Relator Aroldo Cedraz, e 863/2012-Primeira Câmara, de relatoria do Exmo. Ministro Walton Alencar, conforme excerto do voto, transcrito abaixo:
Nos termos da legislação em vigor, a prestação de contas constitui dever cujo cumprimento há de ocorrer no prazo e modo fixados, com o objetivo de possibilitar o correto exercício do controle, sem acarretar transtornos desnecessários para a Administração.
A conduta do administrador que não presta contas no devido tempo ou a apresenta de forma incompleta configura violação ao princípio do dever de prestar contas, insculpido dentre os princípios constitucionais sensíveis, que autorizam a União a intervir nos Estados, e os Estados a intervir nos Municípios (art. 34, VII, 'd', e 35, II, da CF) .
O parágrafo único do art. 70 da Constituição Federal determina que 'prestará contas qualquer pessoa física ou jurídica, pública ou privada, que utilize, arrecade, guarde, gerencie ou administre dinheiros, bens e valores públicos ou pelos quais a União responda, ou que, em nome desta, assuma obrigações de natureza pecuniária'. No plano infraconstitucional, o Decreto-lei 200/1967 corporifica o aludido princípio no art. 93.
A prestação de contas incompleta viola, pois, normas e princípios fundamentais, a exemplo dos da legalidade, moralidade e publicidade. Pela gravidade que alberga suscita severa punição.
O saneamento intempestivo das contas pode elidir o débito, se comprovada a aplicação regular dos recursos, mas não sana a irregularidade inicial do gestor e determina o julgamento das contas pela irregularidade, com eventual aplicação de multa.
No caso concreto, o documento apresentado pela responsável é suficiente para afastar a hipótese de dano ao Erário, mas não se presta a elidir a irregularidade inicial, consistente na apresentação de prestação de contas incompleta. 
42.	Desse modo, ainda que a documentação apresentada fora do prazo demonstrasse a correta aplicação dos recursos, o que não se aplica ao caso concreto como se verá na sequência, a irregularidade pela prestação de contas incompleta persiste tendo em vista ter restado ausente justificativa plausível para a conduta verificada, cabendo propor julgar irregulares as contas da Sr. Moaci Gomes de Sousa.
IV. Da documentação enviada sem a última análise do MTur
IV.I Argumentos apresentados pelo responsável (peça 27, p.5) 
43.	O responsável referiu que restaram superadas as ressalvas constantes das ausências indicadas na Nota Técnica de Análise MTur 216/2011 e na Nota Técnica de Reanálise 426/2013. E, mediante a nova documentação encaminhada ao MTur, permaneceram apenas as ressalvas apontadas na nota técnica de reanálise 105/2015, que serão demonstradas adiante como rigorosamente cumpridas conforme o Plano de Trabalho, não merecendo o responsável ser apenado por tal fato.
IV.II Análise
44.	A alegação procede, em parte. Persistem ausências indicadas nas aludidas notas técnicas, quais sejam, locação de banheiro químico (30x30) : R$ 5.700,00; sistema de iluminação e efeitos especiais: R$ 6.000,00; locação de tendas (4x4, 6x6 e 10x10) : R$ 10.440,00; e, ausência de declaração do Convenente acerca da exibição do vídeo institucional.
V. Da correta aplicação dos recursos repassados. Das rubricas pendentes na nota de reanálise 105/2015 do MTur
V.I Argumentos apresentados pelo responsável (peça 27, p.5-7) 
45.	O responsável asseverou que o extrato bancário (vide documento 02 - peça 27, p. 25-30) comprova o depósito da contrapartida e de todos os pagamentos efetuados aos fornecedores contratados.
46.	Mencionou que foi realizada licitação para a contratação de toda a infraestrutura do evento (vide documentos 03 - peça 27, p. 31-35) .
47.	Aludiu que nas despesas ali elencadas constam as três rubricas que foram glosadas pelo MTur por insuficiência de fotos, quais sejam: banheiro químico: R$ 5.700,00, tendas: R$ 10.440,00 e sistema de iluminação: R$ 6.000,00.
48.	Certificou que essa é uma comprovação de que tais serviços foram prestados sem prejuízo de outras comprovações pelo convenente. Referiu que esses serviços representam quase metade dos valores utilizados na infraestrutura.
49.	Afirmou que foram contratadas três bandas para os três dias do evento, à saber: Bota Rasgada, New Space e Arriba Saia, ao custo de R$ 18.000,00, R$ 13.560,00 e R$ 27.000,00, respectivamente. Tais valores, somados aos valores da infraestrutura perfazem o montante geral do convênio (vide documento 04 - peça 27, p. 36-39) . Referiu que esses pagamentos ocorreram em 28/12/2010 e 22/2/2011, consoante extratos bancários e notas fiscais emitidas e ora anexadas aos autos (vide documentos 05 e 06 - peça 27, p. 40-46) .
V.II Análise
50.	No que tange às alegações acima, somos da opinião de que devem ser parcialmente acatadas, pelo que se passa a expor.
51. 	Na nota técnica de reanálise 105/2015 MTur (peça 27, p.18-23) , trazida pelo responsável na presente defesa, consta que o órgão repassador considerou sanadas as ressalvas acerca da apresentação das bandas. Porém, considerou não sanadas as ressalvas a seguir discriminadas, remanescentes da Nota Técnica de Reanálise 426/2013:
	Item
	Objeto da Ressalva
	Ressalvas apontadas na Nota Técnica de Reanálise 426/2013
	Resposta do Convenente
	Ressalva sanada
	Valor (R$) 

	05
	Banheiros Químicos de Fibra de polietileno medindo 30x1.30x2.20 metros de altura. Sendo 20 por dia
	A imagem apresentada à folha 196 não é suficiente para comprovação da execução do item em conformidade com o Plano de Trabalho aprovado, visto que não é possível a inserção do mesmo, no contexto do evento proposto
	Apresentadas fotografias (fls. 293 a 296) , nas quais é possível verificar alguns poucos banheiros químicos, entretanto, não é possível a certificação quanto ao local no qual os mesmos estão instalados, ademais, conforme Plano de Trabalho aprovado, seriam contratados 20 banheiros químicos por dia de evento
	Não
	5.700,00

	08
	Locação Sistema de Iluminação e Efeitos
Especiais (conforme Plano de Trabalho aprovado) 
	As imagens apresentadas às folhas 178 a 182 e 193 não são suficientes para comprovação da execução do item em conformidade com o Plano de Trabalho aprovado
	O sistema de iluminação verificado nas imagens apresentadas não corresponde ao aprovado no Plano de Trabalho
	Não
	6.000,00

	09
	Locação de tendas: tendas em tubos redondos galvanizados, medindo 04x04m, cobertura em lonil (lona branca) altura pé 2,5m.
Sendo 04 por dia
	Não foram apresentados materiais suficientes para comprovação da execução do item. Não é possível visualizar tendas no contexto do evento proposto. As imagens às folhas 177 e 182 não são suficientes para análise, visto que não é possível verificar se as tendas estão no local do evento, bem como em quantidade constante no Plano de Trabalho aprovado
	Apresentadas fotografias (fls. 287 a 292) , entretanto as mesmas não são suficientes para comprovação da execução do item, visto que não é possível vincular as tendas ao local de execução do evento, assim como não nos permitem a verificação quanto às especificações e quantidades de forma compatível com o Plano de Trabalho aprovado
	Não
	10.440,00

	10
	Locação de tendas: tendas em tubos redondos galvanizados, medindo 06x06m, Cobertura em lonil (lona branca) altura pé 3m, sendo 05 por dia
	Não foram apresentados materiais suficientes para comprovação da execução do item. Não é possível visualizar tendas no contexto do evento proposto. As imagens às folhas 177 e 182 não são suficientes para análise, visto que não é possível verificar se as tendas estão no local do evento, bem como em quantidade constante no Plano de Trabalho aprovado
	Apresentadas fotografias (fls. 287 a 292) , entretanto as mesmas não são suficientes para comprovação da execução do item, visto que não é possível vincular as tendas ao local de execução do evento, assim como não nos permitem a verificação quanto às especificações e quantidades de forma compatível com o Plano de Trabalho aprovado
	Não
	
	11
	Locação de tenda: tendas em tubos redondos galvanizados, medindo 10x10m, cobertura em lonil. (Lona branca) altura pé 4m. Sendo 03 por dia
	Não foram apresentados materiais suficientes para comprovação da execução do item. Não é possível visualizar tendas no contexto do evento proposto. As imagens às folhas 177 e 182 não são suficientes para análise, visto que não é possível verificar se as tendas estão no local do evento, bem como em quantidade constante no Plano de Trabalho aprovado
	Apresentadas fotografias (fls. 287 a 292) , entretanto as mesmas não são suficientes para comprovação da execução do item, visto que não é possível vincular as tendas ao local de execução do evento, assim como não nos permitem a verificação quanto às especificações e quantidades de forma compatível com o Plano de Trabalho aprovado
	Não
	
	12
	Declaração do Convenente - exibição do vídeo institucional
	Apresentada à folha 168 declaração justificando o não cumprimento da obrigatoriedade de exibição do vídeo institucional do Ministério do Turismo conforme Cláusula Terceira - II-I do termo de Convênio
	O Convenente apresentou nova declaração, agora atestando que houve a exibição do vídeo institucional do Ministério do Turismo no contexto do evento proposto. De acordo com o mesmo, houve equívoco ao emitir a declaração anterior
	Ressalva
	
	14
	Fluxo turístico
	As imagens apresentadas permitem questionamento acerca da real efetividade do evento, tendo em vista o pequeno número de participantes
	Ressalva
	
52.	Das ressalvas registradas pelo MTur na Nota Técnica 105/2015, destacam-se os seguintes aspectos:
52.1	Banheiros químicos (item 5) - consta do campo 'Resposta do Convenente' que não foi possível a certificação quanto ao local no qual foram instalados, e as fotografias trazidas não foram suficientes para comprovação da execução do item em conformidade com o Plano de Trabalho. Assim, persistindo a ressalva apontada na Nota Técnica 426/2013 que considerou não ter sido possível a inserção do mesmo, no contexto do evento proposto.
52.2	Tendas (itens 9, 10 e 11) - em relação às tendas ocorreu situação semelhante à acima exposta. Consta que não foi possível vincular as tendas ao local de execução do evento. As fotografias também não permitiram a verificação quanto às especificações e quantidades de forma compatível com o Plano de Trabalho aprovado.
52.3	Iluminação (item 8) - entendeu-se que a iluminação verificada nas imagens apresentadas pelo responsável não corresponde ao aprovado no Plano de Trabalho.
53.	Do exposto, observa-se que não foi possível estabelecer o devido nexo entre as fotografias apresentadas para os itens 5, 8, 9, 10 e 11 com o previsto no Plano de Trabalho aprovado, o qual os partícipes obrigaram-se a cumprir, nos termos da cláusula segunda do termo. 
54.	Sobre a declaração da exibição do vídeo e o fluxo turístico, ambos objetos de ressalvas pelo MTur na Nota Técnica 105/2015, ponderando-se que não há, nos autos, elementos que demonstrem dano decorrente dessas duas impropriedades, entende-se que devem constituir ressalva das contas.
55.	Diante do exposto e considerando que os elementos apresentados não elidem, por completo as ressalvas supramencionadas, entende-se que as alegações de defesa do responsável devem ser acatadas parcialmente, e as respectivas contas julgadas irregulares, bem como aplicada multa ao responsável.
VI. Da Nota Técnica de Reanálise 105/2015 não considerada quando da abertura dessa TCE
VI.I Argumentos apresentados pelo responsável (peça 27, p.7) 
56.	Alegou que a nota técnica de reanálise 105/2015 considerou atendida em parte a execução física do convênio, restando apenas os 3 (três) itens já mencionados: banheiro químico, tendas e sistema de iluminação.
57.	Aludiu que juntou nesse ato comprovação do convite realizado para a contratação da infraestrutura física do convênio, bem como fotografias que demonstram a realização do evento e ainda a efetiva divulgação do mesmo, inclusive cópia do jornal 'Vetor', de junho de 2015, que fez menção ao evento realizado naquele ano (vide documento 07 - peça 27, p. 47-48) .
58.	Mencionou que não restam dúvidas de que o responsável demonstrou corretamente a aplicação dos recursos públicos, demonstrando o nexo de causalidade entre os recursos recebidos e as despesas incorridas. Assim, não merecendo ser apenado.
59.	Citou que o convenente juntou todos os documentos no Siconv como determina a legislação, fazendo-o novamente para melhor atendimento dessa oitiva.
VI.II Análise
60.	Consoante exposto na análise anterior, as fotografias apresentadas pelo responsável ao MTur acerca dos itens 5, 8, 9, 10 e 11 não guardam nexo com o previsto no Plano de Trabalho aprovado no convênio nos termos apontados na nota técnica de reanálise 105/2015. 
61.	Portanto, não podendo prosperar a alegação de que restou demonstrada a correta aplicação de todos os recursos.
VII. Dos documentos que demonstram a execução física do convênio
VII.I Argumentos apresentados pelo responsável (peça 27, p. 8-15) 
62.	O responsável mencionou que foi juntado na presente defesa diversos documentos, dentre os quais, fotografias. Aludiu que essas fotografias acompanhadas de outros elementos, demonstram a execução do objeto.
63	Asseverou que a ausência de fotografias ou fotografias insuficientes não podem ter o condão de reprovar a execução física quando existem outros elementos capazes de comprovar o nexo de causalidade, sendo esse o entendimento do TCU esposado nos Acórdão 671/2013-TCU-Segunda Câmara e 5.660/2009-1ª Câmara.
64.	Relatou que no caso em tela existem fotografias, porém, não aceitas pela administração, todavia essas fotografias estão acompanhadas de diversos outros elementos que apontam a execução física do convênio. 
65.	Aludiu que o próprio TCU em acórdão dirigido ao MTur (1.473/2015-2ª Câmara) , considerou que a não apresentação de fotografias e filmagens que comprovem a infraestrutura e a realização do evento não é suficiente para configurar dano ao erário, merecendo, no mínimo o julgamento das contas pela regularidade com ressalvas.
66.	No que tange à contratação das bandas, alegou que o TCU (Acórdão 5662/2014-TCU-Primeira Câmara) considera que, mesmo que haja alguma irregularidade na forma de contratação, o que não é o caso, não se deve apenar o gestor com a devolução dos recursos.
67.	Aludiu que restou demonstrado o nexo de causalidade entre as despesas incorridas, os recursos recebidos e os comprovantes de pagamentos, todos realizados mediante transferências bancárias para as empresas que prestaram os serviços.
68.	Tais fatos, associados a outras provas como fotografias, declarações, publicação em jornal, demostram a correta e legal aplicação dos recursos públicos recebidos.
VII.II Análise
69.	Com relação às fotografias não aceitas pela Administração, ressalte-se que a alínea 'f' do parágrafo segundo da cláusula décima-segunda do Convênio exigiu a comprovação, por meio de fotografia, jornal, vídeo cd's/dvd's entre outros, de cada meta/etapa especificada no Plano de Trabalho aprovado. E, tanto a nota técnica de reanálise 426/2013 quanto a nota técnica de reanálise 105/2015 consignaram que as fotografias apresentadas não comprovam a execução dos itens relativos a banheiro químico (R$ 5.700,00) , tendas (R$ 10.440,00) e sistema de iluminação (R$ 6.000,00) , em conformidade com o Plano de Trabalho aprovado.
70.	Com efeito, as decisões desta Corte têm se inclinado no sentido de não ser razoável a exigência de registros fotográficos ou filmagens como prova cabal de execução de eventos (Acórdão 11141/2011-TCU-Segunda Câmara, 165/2015-TCU-2ª Câmara, 6.814/2014-TCU-2ª Câmara e 4.376/2014-TCU-1ª Câmara) .
71.	Contudo, no caso em tela, segundo o MTur, as fotografias juntadas pelo responsável demonstraram que o objeto não está de acordo com o Plano de Trabalho aprovado, conforme se depreende da Resposta do convenente consignada na nota técnica de reanálise 105/2015, trechos a seguir transcritos:
Banheiro químico: Apresentadas fotografias (fls. 293 a 296) , nas quais é possível verificar alguns poucos banheiros químicos, entretanto, não é possível a certificação quanto ao local no qual os mesmos estão instalados, ademais, conforme Plano de Trabalho aprovado, seriam contratados 20 banheiros químicos por dia de evento.
Sistema de iluminação: O sistema de iluminação verificado nas imagens apresentadas não corresponde ao aprovado no Plano de Trabalho.
Locação de tendas: Apresentadas fotografias (fls. 287 a 292) , entretanto as mesmas não são suficientes para comprovação da execução do item, visto que não é possível vincular as tendas ao local de execução do evento, assim como não nos permitem a verificação quanto às especificações e quantidades de forma compatível com o Plano de Trabalho aprovado. (Sublinhados originais) 
72.	No caso concreto os registros fotográficos apresentados permitiram ao MTur constatar que os objetos acima não estavam condizentes com o plano de trabalho aprovado.
73.	Acerca do artigo trazido na defesa, publicado em junho de 2015 (peça 27, p.47-48) para evento que teria ocorrido em junho de 2010, não se afigura como razoável.
74.	Do exposto, entende-se que essas alegações não tem o condão de afastar o débito remanescente apurado na presente TCE.
VIII. Dos Pedidos
VIII.I Argumentos apresentados pelo responsável (peça 27, p. 15) 
75.	Diante do que expos, o responsável solicitou que as presentes alegações de defesa sejam recebidas e processadas; a produção de sustentação oral no julgamento e/ou apreciação do processo pessoalmente ou por meio de seus procuradores; e, a obtenção de cópia do relatório antes da sessão, dispensando, todavia, sua apresentação por ocasião do julgamento. 
76.	Por fim, requereu o acolhimento das alegações de defesa, o julgamento pela regularidade com ressalva das presentes contas e quitação ao responsável, bem como seja dada ciência ao deferente da deliberação deste Tribunal, mediante o encaminhamento de cópia do acórdão, acompanhado do relatório e voto que o fundamentarem.
VIII.II Análise final
77.	Ante todo o exposto, não pode prosperar o pedido de julgamento pela regularidade com ressalva de suas contas. A ciência ao responsável e o encaminhamento de cópia da documentação solicitada, será objeto de proposição. O pedido de sustentação oral pode ser feito, conforme autoriza o art. 168 do Regimento Interno do Tribunal de Contas da União, até quatro horas antes da sessão. Para tanto, é necessário que os interessados no julgamento acompanhem o andamento do processo e as publicações feitas no Diário Oficial da União.
78.	Por fim, considerando que a documentação oferecida pelo ex-prefeito não é suficiente para demonstrar a boa e regular aplicação dos recursos federais transferidos, e, inexistindo elementos que permitam concluir pela ocorrência de boa-fé, ou de outros excludentes de culpabilidade na conduta do Sr. Moaci Gomes de Sousa, ex-prefeito do município de Divinópolis de Goiás-GO, propõe-se julgar irregulares suas contas, nos termos dos arts. 1º, inciso I, 16, III, alíneas b e c, 19 e 23, inciso III, condenando-o ao débito remanescente apurado nos autos (Valor original R$ 22.140,00) , e aplicar a multa prevista no art. 57 da Lei 8.443/1992.
Responsável: Carlos Alberto da Silva 
79.	O Sr. Carlos Alberto da Silva foi ouvido em audiência por este Tribunal mediante o Ofício 0614/2016-TCU/SECEX-PR, de 6/6/2016 (peça 10) , na condição de Secretário Nacional de Políticas de Turismo do MTur, para que apresentasse razões de justificativas acerca do que segue:
 (...) 
a) pela assinatura, em 24/6/2010, do Convênio n. 1181/2010 (Siconv 741552/2010) , firmado entre o Ministério do Turismo e a Prefeitura Municipal de Divinópolis de Goiás-GO, tendo por objeto o apoio ao Projeto 'Festa Junina de Divinópolis de Goiás', conforme Plano de Trabalho, com cronograma de execução e vigência incompatíveis com o período de realização do evento (24 a 26/6/2010) , que resultou no repasse dos recursos em data posterior à execução do objeto (21/12/2010) e no pagamento de despesas já realizadas, em desacordo com o artigo 42, caput, e art. 54, inciso II, ambos da Portaria Interministerial MP/MF/MCT 127/2008 (DOU 30/5/2008) .
Razões de justificativa de Carlos Alberto da Silva
80.	Em síntese, o Sr. Carlos Alberto alegou o que segue. A íntegra encontra-se à peça 15.
81.	As ações do Ministério do Turismo respaldavam-se no Plano Nacional de Desenvolvimento do Turismo - PNT que teve a sua primeira versão publicada em março/2003 e revisada, posteriormente, para o período de 2007 a 2010.
82.	O Plano Nacional de Turismo concebeu e o Ministério do Turismo implementou, como base da sua atuação, um modelo de gestão pública descentralizada e participativa, com o objetivo de envolver as diversas instâncias da gestão pública estabelecidas no país.
83.	Dentre os objetivos do Plano Nacional de Turismo destacou o fomento do mercado interno para a promoção de um número maior de produtos de qualidade, e para a promoção das regiões brasileiras por meio da diversidade cultural e natural. 
84.	O apoio à realização de eventos geradores de fluxo turístico pelo Ministério do Turismo, com recursos oriundos quer sejam de emendas parlamentares ou da programação do Ministério, tinham como objetivo ampliar o fluxo de turistas nacionais e ressaltar a diversidade cultural do país, como forma de fortalecer a atividade turística para gerar emprego e renda.
85.	Os elementos supramencionados foram identificados pela área técnica do Ministério quando da análise da Proposta apresentada pelo município de Divinópolis de Goiás, que teve por objeto incentivar o turismo, por meio do apoio ao Projeto 'Festa Junina de Divinópolis de Goiás'.
86.	O Convenio 1.181/2010 foi celebrado sob a égide da Portaria Interministerial MP/MF/MCT 127/2008, que veda a transferência de recursos fora da vigência do convênio, porém estabelece a possibilidade de prorrogação 'de ofício' quando houver atraso na transferência de recursos, não vinculando assim o repasse dos recursos aos prazos de execução, mas ao cronograma de execução atrelado às disponibilidades financeiras.
87.	As prorrogações de ofício se constituem em obrigação unilateral do Ministério, sempre que der causa ao atraso na liberação dos recursos, de maneira a não trazer prejuízos aos convenentes, permitindo-lhes a realização dos pagamentos aos prestadores de serviços e/ou fornecedores contratados.
88.	O atraso na liberação dos recursos financeiros pela Concedente deu-se em função da dinâmica da execução do Orçamento da União, que impõe aos órgãos da Administração Direta o desafio de gerir os reduzidos limites financeiros disponibilizados diante dos inúmeros compromissos a serem liquidados.
89.	A liberação de recursos posterior à realização dos eventos não pressupõe a utilização diversa da prevista no Plano de Trabalho, desde que demonstrada a correlação dos recursos recebidos e os pagamentos efetuados.
90.	No exercício da sua função de Secretário de Nacional de Políticas de Turismo, do Ministério do Turismo, cumpriu os comandos legais em vigor quando da assinatura do Termo de Convênio em pauta.
91.	Em momento algum agiu em contrariedade ao ordenamento jurídico vigente, portanto, no caso em tela não houve qualquer ação ou omissão dolosa ou culposa de sua atuação no feito, especialmente porque a assinatura do Convenio 1.181/2010 deu-se em obediências às normas vigentes e dentro do princípio da presunção da legalidade.
Análise técnica das razões de justificativa de Carlos Alberto da Silva:
92.	Inicialmente destaca-se que o Sr. Carlos Alberto foi ouvido em audiência por este Tribunal em casos análogos (TCs Processo 026.348/2015-2, Processo 030.080/2015-0 e Processo 033.184/2015-1) . O TC Processo 033.184/2015-1 já foi apreciado por este Tribunal pelo Acórdão 13230/2016-TCU-Segunda Câmara, no qual foram rejeitadas as razões de justificativas apresentadas naqueles autos e imputado multa ao responsável. As presentes razões de justificativa se assemelham as razões de justificativa oferecidas pelo responsável no TC já julgado. Diante disso, será aproveitada a análise técnica empreendida naqueles autos, no que couber, com os ajustes que se fizerem necessários, acrescida de análise complementar.
93.	As razões de justificativa pautadas no Plano Nacional de Desenvolvimento do Turismo não elidem o fato de o responsável ter assinado o convênio no dia de início da realização do evento (24/6/2010) , resultando no repasse dos recursos em data posterior à execução do objeto e no pagamento de despesas já realizadas, em afronta a orientação contida no artigo 42, caput, e art. 54, inciso II, ambos da Portaria Interministerial MP/MF/MCT 127/2008.
94.	Também não merece acolhida a justificativa quanto à possibilidade de prorrogação de 'ofício' nos termos da aludida Portaria Interministerial, quando houver atraso na transferência de recursos, não vinculando assim o repasse dos recursos aos prazos de execução, mas ao cronograma de execução atrelado às disponibilidades financeiras.
95.	Inobstante a obrigação de o concedente prorrogar 'de ofício' a vigência do instrumento antes do seu término, o fato de ter assinado o convênio na mesma data do evento, de pronto, deixou claro que seria inviável o aporte financeiro prévio para o evento em razão dos trâmites legais necessários. A cláusula segunda - Do Plano de Trabalho do convênio (peça 1, p.39) foi explicita no sentido de que os Partícipes obrigam-se a cumprir o Plano de Trabalho aprovado, do qual consta o detalhamento dos objetivos, metas e etapas de execução, com seus respectivos cronogramas, devidamente justificados, que passou a fazer parte do instrumento de convênio, o que não ocorreu.
96.	O cronograma de desembolso indicava o mês de junho de 2010 (peça 2, p. 13) e as etapas de início de execução o dia 24 a 26/6/2010, nessas condições, era possível prever que os pagamentos pelos serviços descritos no plano de trabalho (ex. contratação de artistas, seguranças e demais profissionais; e locações de palco, tendas e sistemas de iluminação e som) fossem feitos depois da data do evento. 
97.	Do acima exposto, entende-se que as justificativas apresentadas pelo responsável não foram capazes de justificar a sua conduta.
98.	Assim, diante da conduta omissiva do responsável ao não atuar com o devido dever de cuidado para sequer certificar a plausibilidade da realização do evento no período previsto no correspondente plano de trabalho, entende-se que lhe deve lhe ser aplicada a multa prevista no inciso II do art. 58 da Lei 8.443/1992. 
Responsável: Janaína Cristina Machado Pinto Amazonas 
99.	A Sra. Janaína foi ouvida em audiência (Ofício 0612/2016-TCU/SECEX-PR, de 6/6/2016 - peça 8) , nos termos a seguir discriminados:
 (...) 
a) pela aprovação de parecer técnico (n. 1528/2010) , favorável à celebração do Convênio n. 1181/2010 (Siconv 741552/2010) , firmado entre o Ministério do Turismo e a Prefeitura Municipal de Divinópolis de Goiás-GO, em 24/6/2010, tendo por objeto incentivar o turismo, por meio do apoio ao Projeto 'Festa Junina de Divinópolis de Goiás', conforme Plano de Trabalho, a ser realizado no período de 24 a 26/6/2010, sem apresentar ressalvas acerca da correlação temporal entre as etapas de execução física do objeto e o repasse dos recursos, quando era sabido que, ante a exiguidade de tempo entre a expedição do parecer e a data de realização do evento, haveria a infringência ao artigo 42, caput, ao art. 54, inciso II, ambos da Portaria Interministerial MP/MF/MCT 127/2008 (DOU 30/5/2008) , resultando no descumprimento previsível dos cronogramas físico- financeiro e do plano de trabalho do convênio, além da malversação dos recursos púbicos repassados.
Razões de justificativa de Janaína Cristina Machado Pinto Amazonas (peça 19) 
100.	Concernente a não apresentação de ressalvas acerca da correlação temporal entre as etapas de execução física do objeto e o repasse dos recursos, a responsável ressaltou que conforme histórico do Siconv o trâmite da proposta iniciou em 21/5/2010, quando, então, a área responsável por verificar o saldo orçamentário para liberação dos projetos para análise emitiu parecer encaminhando o pleito para apreciação da Coordenação Geral de 	Análise de Projetos - CGAP, quando já destacava que 'o empenho está condicionado à existência de limite orçamentário no momento do mesmo'.
101.	Referiu que no período da proposta foi diligenciada 3 (três) vezes, entre as datas de 26/05, 16/06 e 23/06, estando a mesma apta, ou seja, com todas as pendências sanadas apenas no dia 24/06/2016, quando ocorreu sua aprovação.
102.	Salientou que todas as áreas do Ministério do Turismo exerciam suas atividades de forma integrada, inclusive com acesso aos pleitos que se encontravam em análise no âmbito do MTur.
103.	Destacou que a competência da área técnica era manifestar-se quanto ao mérito do evento em relação aos programas de Governo; adequação das metas/ações ao objeto; bem como a coerência entre o período de execução das ações e o cronograma de desembolso. Nesse, alegou que não competia a área técnica a análise da probabilidade de os recursos serem repassados ou não antes do início das etapas de execução, por este motivo a CGAP não mencionava em seus pareceres nenhuma ressalva dessa natureza. 
104.	Por fim, requereu o acolhimento das suas razões de justificativa.
Análise Técnica das razões de justificativa de Janaína Cristina Machado Pinto Amazonas:
105.	A conduta atribuída à responsável no presente processo consistiu no fato de ter anuído ao Parecer Técnico 1.528/2010 (peça 1, p. 23-26) , favorável à celebração do Convênio 1.181/2010 (Siconv 741552/2010)  quando era sabido que, ante a exiguidade de tempo entre a expedição do aludido parecer (24/6/2010) e a data de realização do evento (24 a 26/6/2010) , haveria infringência ao artigo 42, caput, e 54, inciso II, da Portaria Interministerial MP/MF/MCT 127/2008, a saber:
Art. 42. A liberação de recursos obedecerá ao cronograma de desembolso previsto no Plano de Trabalho e guardará consonância com as metas e fases ou etapas de execução do objeto do instrumento.
Art. 54. No acompanhamento e fiscalização do objeto serão verificados:
 (...) 
II - a compatibilidade entre a execução do objeto, o que foi estabelecido no Plano de trabalho, e os desembolsos e pagamentos, conforme os cronogramas apresentados.
106.	Inicialmente, destaca-se que a Sra. Janaína Cristina foi ouvida em audiência por este Tribunal em casos análogos (TC Processo 026.348/2015-2, Processo 030.080/2015-0 e Processo 033.184/2015-1) . O TC Processo 033.184/2015-1 já foi apreciado por este Tribunal pelo Acórdão 13230/2016-TCU-Segunda Câmara, no qual foram rejeitadas as razões de justificativas apresentadas naqueles autos e imputado multa à Sra. Janaína. 
107.	As justificativas ora apresentadas pela responsável não elidem a irregularidade a ela atribuída. 
108.	Nas próprias justificativas (peça 19) a responsável refere que competia à área técnica manifestar-se sobre a coerência entre o período de execução das ações e o cronograma de desembolso, o que não ocorreu no caso que ora se analisa. Ao contrário, no item III - Resultado da Análise Técnica - do parecer técnico emitido em 24/6/20100 (peça 1, p.25) , concluiu-se que a execução dos serviços era viável tecnicamente para o atingimento da meta estabelecida na proposta analisada. O objeto neste caso era incentivar o turismo, por meio do apoio ao Projeto 'Festa Junina de Divinópolis de Goiás', conforme Plano de Trabalho, a ser realizado no período de 24 a 26/6/2010.
109.	É possível afirmar que a responsável poderia ter observado a gravidade da exiguidade do prazo para transferência dos recursos, que deve ocorrer previamente à execução do objeto conveniado para que possa ser estabelecido o devido nexo de causalidade entre o repasse dos recursos e a execução da despesa, bem como ser comprovada a necessidade do recurso público para concretização do objeto conveniado. 
110.	Tais constatações levam a crer que a elaboração do parecer técnico 1.528/2010 (24/6/2010) , na mesma data de início da execução do objeto (24 a 26/6/2010) , ocorreu apenas proforma, com o intuito de cumprir tão-somente o rito estabelecido nos normativos que regem a matéria. 
111.	O parecer técnico constitui importante fonte de informação para a tomada de decisão. Cabe ao parecerista promover estudos consistentes a fim de subsidiar as decisões das instâncias deliberativas, o que não ocorreu no presente caso. Ao emitir opinião carente de sustentação técnica aceitável, o parecerista sujeita-se à responsabilização administrativa, e às penalidades previstas no art. 58, II, da Lei 8.443/92.
112.	Caso houvesse o registro esperado em seu parecer, qual seja, ressalvas sobre a correlação temporal entre as etapas de execução física do objeto e o repasse dos recursos, a responsável teria se resguardado e poderia não ter sido ouvida em audiência. No entanto, o seu parecer foi omisso nesse sentido.
113.	Destaca-se que, com o advento da Portaria 153, de 6/10/2009, do Ministério do Turismo, que instituiu critérios para a formalização de apoio a eventos do turismo mediante a celebração de convênios, passou-se a exigir prazos de antecedência mínima para o recebimento das propostas em relação à data de início da vigência do convênio pretendido. Assim, há época da elaboração do aludido parecer técnico, o normativo estabelecia prazo mínimo de 30 dias, sendo que esse prazo não foi observado.
114.	Ante todo o exposto, conclui-se que as razões de justificativa apresentadas pela Sra. Janaina não podem prosperar, devendo ser rejeitadas.
115. 		Ademais, não é possível afirmar que houve boa-fé da responsável. É razoável afirmar que era exigível conduta diversa daquela que adotou, consideradas as circunstâncias que a cercavam. A ciência da data do evento era suficiente para a não celebração do termo, ou, ao menos, de ressalvas a respeito. Em face do exposto, entende-se que a responsável deva ser penalizada com a multa prevista no art. 58, II, da Lei 8.443/1992.
III - Manoelina Pereira Medrado 
116.	A Sra. Manoelina foi ouvida em audiência (Ofício 0613/2016-TCU/SECEX-PR, de 6/6/2016 - peça 9) , nos termos a seguir discriminados:
 (...) 
a) pela aprovação de parecer jurídico (n. 1397/2010) , favorável à celebração do Convênio n. 1181/2010 (Siconv 741552/2010) , firmado entre o Ministério do Turismo e a Prefeitura Municipal de Divinópolis de Goiás-GO, em 24/6/2010, tendo por objeto o apoio ao Projeto 'Festa Junina de Divinópolis de Goiás', conforme Plano de Trabalho, a ser realizado no período de 24 a 26/6/2010, sem apresentar ressalvas acerca da correlação temporal entre as etapas de execução física do objeto e o repasse dos recursos, quando era sabido que, ante a exiguidade de tempo entre a expedição do parecer e a data de realização do evento, haveria a infringência ao artigo 42, caput, ao art. 54, inciso II, ambos da Portaria Interministerial MP/MF/MCT 127/2008 (DOU 30/5/2008) , resultando no descumprimento previsível dos cronogramas físico-financeiro e do plano de trabalho do convênio, além da malversação dos recursos púbicos repassados.
Razões de Justificativa de Manoelina Pereira Medrado (peça 20) :
117.	Em considerações preliminares, a Sra. Manoelina ressaltou que é servidora pública, em exercício de Cargo Comissionado DAS 101.5, na função de Consultora Jurídica do MTur, por força de nomeação pela Portaria 366, de 24/5/2006, em cujo exercício permanece até a presente data, e discorreu acerca de normativos que disciplinam a atuação do Advogado Público no desempenho de suas atividades. Em relação a esses normativos, concluiu que compete aos advogados públicos o exame prévio e conclusivo quanto aos termos das minutas propostas. Porém, referiu que, embora a análise pela Consultoria Jurídica, nesses casos, seja obrigatória, não vincula a Administração, a quem compete a decisão administrativa final.
118.	Ato contínuo, referiu que é imperioso consignar que a análise das minutas de editais de licitação, contratos, acordos, convênios ou ajustes pela Consultoria Jurídica restringe-se forçosamente aos aspectos jurídicos. Por outro lado, mencionou que o exame do mérito do ato administrativo, no que diz respeito ao interesse em celebrar um convênio e à obrigatória observância dos princípios da boa gestão e da persecução constante do interesse público é da competência exclusiva da autoridade administrativa, não cabendo ao órgão jurídico sopesá-lo.
119.	Asseverou que ao Advogado Público compete verificar a existência dos requisitos jurídico-formais, não lhe cabendo emitir juízo de valor acerca da conveniência e oportunidade de determinado ato administrativo.
120.	Aludiu que no livre exercício de suas atribuições legais e regimentais, aprovou manifestação jurídica por ter a convicção de que os termos da minuta do Convênio em questão estavam de acordo com as prescrições legais e doutrinárias, o entendimento dessa Egrégia Corte de Contas, o Parecer Técnico e o Plano de Trabalho devidamente aprovado pela respectiva Área Técnica.
121.	Registrou que a aprovação do parecer jurídico pela Manifestante decorreu do fato do opinativo estar alicerçado em lições de doutrina, jurisprudência e por defender tese baseada em interpretação de lei, inexistindo dolo, culpa, erro grave, ou outros elementos capazes de evidenciar má-fé, negligência, imprudência ou imperícia do Advogado da União que o subscreveu.
122.	Observou que a manifestação da lavra da representante do Ministério Público junto ao Tribunal de Contas da União nos autos do Processo TC Processo 010.645/2010-1, referente à auditoria de conformidade realizada pela Secex/PR, na qual também foi convocada para manifestar-se sobre questões idênticas às aqui debatidas, sendo que o Acórdão 7307/2013-TCU-Primeira Câmara, que julgou o referido processo, acompanhou o posicionamento do Ministério Público e acatou as razões de justificativas da responsável.
123.	 Mencionou que na aludida manifestação, restou consignado o entendimento quanto à suficiência da análise da matéria relativa às minutas de convênios sob os aspectos legais nos casos concretos, com as devidas fundamentações e remissões aos dispositivos normativos aplicáveis, pelo que a análise, nos termos citados, afasta ilicitudes que possam atrair a responsabilidade solidária do assessor ou consultor jurídico signatário.
124.	Destacou que o citado Parecer consignou a jurisprudência do Tribunal de Contas da União, a exemplo dos Acórdãos 462/2003, 68/2004, 357/2005, 2.706/2009 e 179/2011, todos do Plenário, e 6.791/2011 e 1.791/2012 ambos da 2ª Câmara, em consonância também com decisões pertinentes do Supremo Tribunal Federal nos Mandados de Segurança 24.073/DF e 24.631/DF, no sentido de que, nas situações em que os pareceres jurídicos são exigidos para a validade do ato, como são os casos de exame e aprovação de minutas de convênios ou ajustes, descabe responsabilizar os agentes signatários de manifestação de natureza meramente opinativa ou não vinculante que contenha tese aceitável e fundamentada em doutrina ou jurisprudência, salvo demonstração de culpa ou erro grosseiro. (Grifo original) .
125.	Em conclusão as preliminares arguidas a responsável asseverou que no âmbito de suas atribuições, aprovou Parecer Jurídico devidamente fundamentado na legislação que rege a espécie, na doutrina, na jurisprudência e no entendimento do Egrégio Tribunal de Contas da União, considerando, exclusivamente, os elementos que constavam no Siconv e nos autos do processo administrativo do Convênio auditado, quando da análise da minuta submetida ao exame jurídico.
126.	No mérito, apresentou as razões de justificativa a seguir transcritas, na íntegra (peça 20, p.4-9) : 
Ao analisar a minuta do Convênio em questão, a Manifestante, buscando verificar a existência dos requisitos jurídico-formais, aprovou o parecer jurídico específico para o referido Convênio, no qual foi analisada a minuta proposta pelo setor, verificada a conformidade com a legislação que rege a matéria, elencados os requisitos legais e as interpretações dessa Egrégia Corte de Contas quanto ao tema jurídico submetido ao seu crivo, de maneira a assistir à autoridade administrativa na tomada de decisão, no âmbito de seu poder discricionário, em celebrar o sobredito Convênio.
Destarte, verifica-se no Parecer CONJUR/MTur/nº 1397/2010, aprovado por esta Consultora Jurídica, manifestação quanto aos termos propostos para o respectivo Instrumento e explanação acerca dos requisitos legais necessários à celebração do Convênio, elaborado em consonância com o posicionamento do TCU sobre determinados pressupostos, apontando, inclusive, os aspectos de natureza eminentemente técnico-administrativa cuja análise é de competência dos respectivos setores técnicos do MTur  (doc. 04) .
Ademais, deve-se reiterar que a manifestação jurídica tomou por base, exclusivamente, os elementos que constavam, até a data da análise, no Sistema SICONV e nos autos do respectivo processo administrativo, não sendo de responsabilidade do Advogado Público possíveis inconsistências em análises técnicas e, principalmente, eventuais irregularidades praticadas pelo Convenente quando da execução do Convênio.
Releva salientar, ainda, que, previamente à manifestação jurídica aprovada pela Signatária, a Proposta do Convênio e seu Plano de Trabalho, apresentados em 15/4/2010, foram analisados e diligenciados, obtendo aprovação técnica do setor competente deste Ministério, após os devidos ajustes, somente em 24/6/2010, comprovando-se, portanto, um lapso temporal razoável para as análises necessárias, conforme se verifica dos documentos e informações constantes no SICONV e nos autos do respectivo processo  (doc. 05) .
Constata-se dos referidos documentos extraídos do SICONV, que a inserção da Proposta e dos documentos anexos, pelo convenente, no Sistema, teve início em 15/04/2010, sendo de imediato submetidos à análise dos técnicos do MTur, que, até a formalização do ajuste, emitiram diversas manifestações e diligências para adequação da proposta, culminando na finalização da análise e expedição do Parecer Técnico nº 1528/2010. Assim, verifica-se que previamente à formalização do citado convênio, ou seja, no período entre 15/4 e 24/6/2010, foram efetuadas numerosas análises e ajustes na proposta de convênio.
Feitas essas ressalvas, passo a discorrer sobre o apontado no Ofício nº 0613/2016-TCU/SECEX-PR, transcrito no primeiro parágrafo desta manifestação.
O endosso do Parecer/CONJUR/MTur/nº 1397/2010, desta Consultoria Jurídica, ora questionado, ocorreu após a análise da matéria e conforme os documentos que até então constavam do Sistema SICONV e dos autos do processo em questão.
Em decorrência da publicação da Portaria Interministerial nº 127/08, as propostas de Convênios, a partir de 12 de setembro de 2008, passaram a ser obrigatoriamente encaminhadas pelo Sistema SICONV, cabendo aos Proponentes credenciados, interessados em celebrar Convênios com a União, a apresentação obrigatória das propostas via SICONV, as quais devem conter, entre outras informações, a previsão de prazo para a execução consubstanciada em um cronograma de execução do objeto, o respectivo cronograma de desembolso, o plano de aplicação dos recursos a serem desembolsados pelo Concedente e a contrapartida financeira do Proponente.
Insta registrar que o referido Sistema possibilita a inserção, pelo Proponente, da vigência do Convênio a ser firmado, fixada de acordo com os prazos previstos para a consecução do objeto e em função das metas, conforme estabelece o inciso IV, do art. 15, da Portaria Interministerial nº 127/08, normativo vigente à época da formalização do Convênio nº 733221/2010.
Resta claro, portanto, que compete ao Proponente a elaboração do Projeto a ser apresentado como proposta de Convênio, devendo ser considerados todos os seus aspectos, inclusive os prazos suficientes à execução das etapas/metas para consecução do objeto e seu prazo de vigência, que deve englobar não somente o prazo necessário para a execução física das etapas como, também, o tempo para realização das contratações e efetivação de todos os pagamentos de fornecedores e prestadores de serviços contratados.
Sendo assim, o Proponente, quando apresentou a respectiva Proposta do Convênio tratado no processo de Tomada de Contas Especial, TC Processo 031.808/2015-8, estipulou prazos tanto de execução quanto de vigência que entendeu suficientes e necessários à plena execução do objeto conveniado, conforme determina a legislação que rege a espécie, tendo sido o Plano de Trabalho, constante do respectivo processo de formalização, objeto de análise e aprovação prévia pela Área Técnica competente do Ministério do Turismo, consoante se verifica do Parecer Técnico nº 1528/2010 da Coordenação-Geral de Análise de Projeto da Secretaria Nacional de Políticas de Turismo desta Pasta Ministerial  (doc. 06) .
Outrossim, não compete a Administração Pública Federal interferir na forma do ente federado efetuar as contratações necessárias à execução do objeto do convênio em questão ou perquirir a utilização de contratações pretéritas, sob pena de violação ao Princípio da Autonomia Federativa, nos termos do art. 18 da Constituição Federal.
Releva salientar, ainda, que a análise e aprovação do Plano de Trabalho, com todos os seus elementos, é de competência estrita da Área Técnica deste Ministério, pelo que não cabe imputar possíveis inconsistências no Plano de Trabalho, inclusive no que diz respeito aos prazos de execução e vigência, ao advogado público, ao qual compete demonstrar ao administrador os requisitos jurídico-formais para celebração dos Convênios e o exame dos termos das minutas submetidas a sua análise.
Neste aspecto, cumpre destacar o teor do Enunciado nº 07, constante do Manual de Boas Práticas Consultivas da Advocacia Geral da União (3ª edição, 2014) , segundo o qual o órgão Consultivo não deve emitir manifestações conclusivas sobre temas não jurídicos, tais como os técnicos, administrativos ou de conveniência e oportunidade. Dessa forma, a avaliação do 'prazo extemporâneo' de execução e vigência dos ajustes, ante a proximidade com os eventos apoiados, em razão da prevalência do aspecto técnico, sujeita-se ao juízo discricionário da área técnica competente para analisar a celebração do ajuste.
Registre-se, por oportuno, que inexistia, à época da ocorrência dos fatos ora analisados, nos diplomas legais que regiam as transferências voluntárias de recursos mediante Convênios Federais qualquer norma que estabelecesse prazo mínimo para aprovação de propostas, geração de Convênios, emissão de notas de empenho e aprovação de minutas de Convênios em relação ao termo inicial de execução das etapas constantes de Plano de Trabalho aprovado.
Diante disso, a aprovação técnica do Plano de Trabalho e a manifestação jurídica quanto aos termos da Minuta proposta para o Convênio em questão foram procedidas respeitando os prazos estipulados pelo Proponente para a correta execução do objeto apresentado, pelo que não se justifica a alegação da existência de curto prazo de tempo para a entidade executar o Convênio em conformidade com o Plano de Trabalho aprovado.
Tal prática, embora não razoável, não afrontava a legislação e não acarretou qualquer obstáculo para o Convenente executar o Ajuste, pois, como já foi assinalado nesta manifestação, foram observados os prazos previstos para início de execução e vigência propostos pelo próprio Convenente.
Destaca-se, ainda, que, em observância às determinações desse Egrégio Tribunal de Contas da União, o Ministério do Turismo estabeleceu, por meio do Memorando-Circular nº 24, publicado em 16 de dezembro de 2009 e republicado em 10 de junho de 2010, critérios para avaliação da capacidade administrativa, técnica e financeira de entidades proponentes, bem como determinou a uniformização dos parâmetros para definição das fiscalizações in loco de convênios celebrados por esta Pasta Ministerial (doc. 07) .
Ainda sobre o tema, necessário consignar que o Ministério do Turismo editou sucessivos diplomas normativos que instituíam regras e critérios para a formalização de apoio a eventos do turismo mediante a celebração de Convênios, sendo que, atualmente se encontra vigente a Portaria nº 112, de 23 de maio de 2013, a qual, além das regras e critérios para a formalização de instrumentos de transferência voluntária de recursos para apoio aos programas que visem ao desenvolvimento do Turismo, estabelece prazos para a prática dos referidos atos (doc. 08) .
Por todo exposto, resta claro que a aprovação técnica da Proposta e a manifestação jurídica quanto aos termos da minuta do Convênio foram procedidas dentro dos prazos propostos pelo Convenente para a execução do objeto apresentado. No mais, o Ministério do Turismo, buscando a eficiência de sua atuação institucional, estabeleceu prazos e critérios para a formalização de Convênios, no âmbito do MTur, os quais vêm sendo rigorosamente cumpridos.
Quanto à suposta irregularidade concernente ao 'curto prazo de tempo' para formalização do Convênio, relevante destacar que a referida questão, ressalvadas as especificidades de cada caso concreto, foi alvo de análise desta Egrégia Corte de Contas, nos autos do já citado Processo TC nº Processo 010.645/2010-1, em que, por intermédio do Acórdão 7307/2013-TCU-Primeira Câmara, restou consignado o acolhimento das razões de justificativa apresentadas pela Manifestante, no tocante às irregularidades resultantes da celebração de convênios com cronogramas de execução e vigências incompatíveis com as datas de realização dos eventos. Destarte, após manifestação da Subscritora nos autos do mencionado Processo TC nº Processo 010.645/2010-1, esta Corte Julgadora acatou as razões apresentadas, por estarem em consonância com a doutrina e legislação pátria, o que se espera, respeitosamente, ocorra no presente feito, diante da similaridade dos casos (doc. 09) .
Imperioso consignar, ainda, conforme já amplamente explanado, compete à Consultoria Jurídica exclusivamente a análise da minuta de convênio apresentada, assim, não haveria como a ora Manifestante infringir às disposições contidas no art. 42, caput, e no art. 54, inciso II, ambos da Portaria Interministerial MP/MF/MCT/Nº 127, de 29 de maio de 2008, que estabelecem a obrigatoriedade de liberação dos recursos em consonância com o previsto no Plano de Trabalho, mesmo porque a análise e aprovação dos cronogramas constantes do Plano de Trabalho é de competência exclusiva do setor técnico finalístico, que o aprovou em 24/6/2010, conforme se verifica no Sistema SICONV, e no Parecer Técnico nº 1528/2010 da Coordenação-Geral de Análise de Projeto da Secretaria Nacional de Políticas de Turismo do MTur  (doc. 05 e doc. 06, já citados)  e, em relação à liberação efetiva dos recursos, como é do conhecimento de todos, demandava-se existência de limite financeiro e nessa época os recursos decorrentes de emendas parlamentares ao OGU-2010 eram disponibilizados pela Fazenda somente após o crivo político da Secretaria de Relações Institucionais da Presidência da República, hoje denominada de Secretaria de Governo da Presidência da República.
Outrossim, releva salientar que esta Pasta Ministerial envidou todos os esforços na tentativa de que o Convenente efetuasse a regular prestação de contas relacionada ao Convênio em questão, conforme se verifica dos documentos a seguir especificados.
Conforme Ofício nº 2511/2010/CGCV/DGI/SE/NITur, de 29/12/2010, recebido em 11/1/2011, e Ofício nº 2612/2010/CGCV/DGI/SE/NITur, de 29/12/2010, recebido em 11/1/2011, foi informado ao Município e ao Presidente da Câmara Municipal de Divinópolis de Goiás, respectivamente, sobre a liberação de R$ 100.000,00 (cem mil reais) concernente ao citado convênio. Em razão do Convenente não ter apresentado a prestação de contas tão pouco devolvido os recursos repassados, o Diretor de Gestão Interna do MTur encaminhou os autos à Setorial Contábil para a instauração de Tomada de Contas Especial, conforme Despacho de 18/4/2011. (doc. 10) .
Em 18/5/2011, o Prefeito Municipal de Divinópolis de Goiás apresentou ao MTur por meio do Ofício Gab nº 050/2011, cópia dos documentos comprobatórios do envio da prestação de contas pelo SICONV, solicitando que esta Pasta retirasse a restrição do nome do município do cadastro do CAUC. Diante da documentação apresentada, foi exarada a Nota Técnica de Análise nº 216/2011, de 20/10/2011, em que a Coordenadora-Geral de Monitoramento, Fiscalização e Avaliação de Convênios informou que não foram apresentados elementos suficientes que permitam a emissão de parecer técnico conclusivo a respeito do cumprimento do objeto do convênio sendo necessário diligenciamento junto ao Convenente (doc. 11) .
Por conseguinte, foi emitido o Ofício n° 1350//2012 CGMC/SNPTur/NITur, de 14/11/2012, recebido em 21/11/2012, em que a Coordenadora-Geral de Monitoramento, Fiscalização e Avaliação de Convênios solicita ao Convenente que seja enviada a documentação complementar comprobatória da regular utilização dos recursos públicos no prazo de 15 (quinze) dias, sob pena de inscrição no Cadastro de Inadimplentes no SIAFI. Ademais, conforme Ofício n° 132/2013/CGCV/DGI/SE/MTur, de 15/1/2013, a Diretora de Gestão Interna Substituta informou ao Prefeito do referido Município que em razão de, até a data em questão, não ter sido apresentada documentação complementar, procedeu-se à inscrição do Convenente junto ao cadastro de inadimplentes do SIAFI. Na mesma data, foi exarado o Ofício 133/2013/CGCV/DGI/SE/MTur, recebido em 29/1/2013, em que a Diretora de Gestão Interna Substituta solicitou ao signatário do Convênio em epígrafe a imediata regularização da documentação complementar (doc. 12) .
Posteriormente, o ex-prefeito do Município de Divinópolis de Goiás, por meio de correspondência de 28/2/2013, recebida em 14/3/13, encaminhou a documentação complementar ao MTur. Consta-se que o Prefeito Municipal exarou o Ofício nº 73/2013 GAB/PREF/DVG, de 18/3/2013, em que também encaminhou documentação complementar, bem como o ex-prefeito, que, adicionalmente, por meio de correspondência de 10/4/2013, encaminhou CD's gravados pelas bandas contratadas. Tendo em vista a documentação apresentada, foi exarada a Nota Técnica de Reanálise nº 426/2013, de 22/4/2013, que concluiu por diligenciamento junto ao Convenente. A referida solicitação foi enviada por meio do Ofício nº 0194/2013 CGMC/SNPTur/MTur, de 26/4/2013, em que a Coordenadora-Geral de Monitoramento, Fiscalização e Avaliação de Convênios solicita ao Convenente que seja enviada a documentação complementar comprobatória da regular utilização dos recursos públicos no prazo de 15 (quinze) dias, sendo que a ausência de resposta ensejaria a instauração de Tomada de Contas Especial. Em resposta, o ex-prefeito, mediante Correspondências de 13 de maio de 2013, encaminhou documentação complementar (doc. 13) .
Em 9/10/2013 o Prefeito Municipal de Divinópolis de Goiás exarou o Ofício Of. Requerimento nº 021/A, em que informou ao MTur que o município não possui cópia dos processos em andamento de prestação de contas, além de toda a documentação contábil estar desaparecida, motivo pelo qual o município impetrou Ação Civil Pública por ato de improbidade administrativa em desfavor do ex-gestor e solicitou a suspensão, ainda que temporária, da inadimplência do Município no CAUC. Em resposta, o Coordenador-Geral de Convênios, no Despacho de 4/11/2013, procedeu a suspensão da inadimplência do referido convênio no cadastro de inadimplentes do SIAFI/SICONV, encaminhando os autos à CGMC para manifestar-se conclusivamente quanto ao resultado da análise da execução física do objeto do convênio, inclusive quantificando o dano ao erário. A Coordenadora-Geral de Monitoramento, Fiscalização e Avaliação de Convênios relatou em Despacho de 28/11/2013 que não consta nos autos elementos para emissão do parecer técnico conclusivo, razão pela qual a execução física do objeto foi considerada reprovada (doc. 14) .
Ademais, conforme Ofício nº s 116 e 117/2015/CEPC/SPOA/SE/MTur, de 9/4/2015, recebidos em 20/4/2015 e 23/4/2015, respectivamente, o Presidente da Comissão Especial de Prestação de Contas e o Subsecretário de Planejamento, Orçamento e Administração informam ao Município de Divinópolis de Goiás e ao ex-prefeito do município que a prestação de contas foi considerada reprovada, conforme Nota Técnica nº 066/2015, de 8/4/2015, e Demonstrativo de Débito. Por conseguinte, conforme Despacho da Coordenadora-Geral de Monitoramento, Fiscalização e Avaliação de Convênios, tendo em vista que não constam nos autos elementos para a emissão de parecer técnico conclusivo, concluiu-se pela reprovação quanto à execução física do objeto. Diante disso, o Subsecretário de Planejamento, Orçamento e Administração encaminhou os autos à Comissão de Tomada de Contas Especial para a instauração de TCE mediante Despacho nº  292/2015, de 5/5/5015 (doc. 15) .
O ex-prefeito do município por meio da Correspondência de 13/5/2015, solicitou ao Presidente da Comissão Especial de Prestação de Contas a oportunidade se manifestar, no prazo de 60 dias, quanto à reprovação da prestação de contas. Em resposta, foi enviada correspondência eletrônica ao ex-prefeito informando da impossibilidade da concessão do prazo solicitado, uma vez que foram esgotados todos os prazos do referido convênio, mas que o solicitante poderia enviar novos documentos que permitam sanar as pendências até que a Tomada de Contas Especial seja enviada ao TCU. Em 29/6/2015, foi exarado pelo Presidente da Comissão de TCE o Ofício n° 300/2015/CTCE/SPOA/SE/MTur, por meio do qual foi encaminhado o processo de TCE ao Diretor de Auditoria das Áreas de Previdência, Trabalho, Pessoal, Serviços Sociais e Tomada de Contas Especial. Ademais, o ex-prefeito do município encaminhou documentação complementar conforme se verifica da correspondência de 31/7/2015 (doc. 16) .
Destarte, conforme Nota Técnica de Reanálise n° 105/2015, de 11/8/2015, aprovada pela Coordenadora-Geral de Monitoramento, Fiscalização e Avaliação de Convênios, foram atendidos em parte os requisitos de elegibilidade do convênio em questão, estando a aprovação condicionada ao recolhimento dos valores dos itens reprovados, sob pena de instauração de Tomada de Contas Especial. Em seguida foram os autos encaminhados à Coordenação-Geral de Convênios, mediante Despacho de 11/8/2015, para que se providencie a análise financeira quanto aos recursos aplicados no objeto pactuado (doc. 17) .
CONCLUSÃO
Excelentíssimo Senhor Ministro Relator, diante da análise dos autos e dos documentos anexos, verifica-se, de forma irrefutável, que não houve por parte da ora Manifestante qualquer infringência a dispositivos normativos. Outrossim, resta evidente que inexistiu, por parte desta signatária, violação aos Princípios da Legitimidade, da Economicidade, da Moralidade e da Eficiência, posto que a competência para avaliar e aprovar o Plano de Trabalho, inclusive no que diz respeito aos prazos de execução e vigência do Ajuste, é legalmente atribuída aos setores técnicos competentes, conforme determina a legislação que rege a matéria e entendimento dessa Egrégia Corte, em especial o exarado no Acórdão nº 7307/2013 - TCU - 1ª- Câmara  (doc. 09, já citado) .
Por fim, os atos praticados por esta Manifestante em momento algum violaram qualquer norma contida na Lei nº 8.666/93, no Decreto nº 6.170/2007, na Portaria Interministerial nº 127/2008, atualizados, ou em qualquer outro diploma legal ou regulamentar.
Portanto, espera-se que os esclarecimentos prestados sejam suficientes e satisfatórios para isentar a ora Manifestante de qualquer responsabilidade sobre irregularidades eventualmente ocorridas na execução do Convênio em questão, bem como, e sejam acolhidos como Razões de Justificativa.
Ante aos argumentos acima elencados, a Manifestante requer que esse Egrégio Tribunal de Contas se digne a conceder ao presente Processo TC nº Processo 031.808/2015-8 tratamento isonômico ao dispensado no caso analisado nos autos da TC nº Processo 010.645/2010-1 originário da SECEX-PR, no âmbito do qual foi proferido o Acórdão 7307/2013-TCU-Primeira Câmara, vez que se tratam de matérias idênticas, respeitas as especificidades de cada caso concreto, referentes à impossibilidade de responsabilização de Advogado Público pela prática de atos alheios à sua competência.
Por fim, coloco-me à disposição desse Egrégio Tribunal de Contas da União para quaisquer outros esclarecimentos porventura necessários, requerendo, mais uma vez, a exclusão do nome da Signatária do Processo TC nº Processo 031.808/2015-8, por ser de direito e de justiça.
Razões pela qual, pede deferimento. (Grifos originais) .
127.	Além das razões de justificativa supramencionadas, a responsável encaminhou a documentação juntada à peça 20, p.12-208.
Análise técnica das razões de justificativa de Manoelina Pereira Medrado:
128.	A conduta atribuída à responsável no presente processo consistiu no fato de ter anuído ao Parecer Jurídico 1.397/2010 (peça 1, p.27-36) , favorável à celebração do Convênio 1.181/2010 (Siconv 741552/2010) , quando era sabido que, ante a exiguidade de tempo entre a expedição do aludido parecer (24/6/2010) e a data de realização do evento (24 a 26/6/2010) , haveria a infringência ao artigo 42, caput, ao art. 54, inciso II, ambos da Portaria Interministerial MP/MF/MCT 127/2008. 
129.	A Sra. Manoelina Pereira Medrado foi ouvida em audiência por este Tribunal em casos análogos (TCs Processo 026.348/2015-2, Processo 030.035/2015-5, Processo 030.080/2015-0 e Processo 033.184/2015-1) . O TC Processo 033.184/2015-1 já foi apreciado por este Tribunal pelo Acórdão 13230/2016-TCU-Segunda Câmara, no qual foram rejeitadas as razões de justificativas apresentadas naqueles autos e imputado multa à Sra. Manoelina. As presentes razões de justificativa se assemelham as razões de justificativa oferecidas pela responsável no TC já julgado. Diante disso, será aproveitada a análise técnica empreendida naqueles autos, no que couber, com os ajustes que se fizerem necessários, acrescida de análise complementar.
130.	No que tange à preliminar arguida pela responsável no sentido de que compete ao advogado público verificar a existência dos requisitos jurídico-formais, não lhe competindo emitir juízo de valor acerca da conveniência e oportunidade de determinado ato administrativo, como acima referido, o objeto da audiência consistiu na aprovação de parecer jurídico em 24/6/2010 (mesmo dia da data do início do evento) , sem apresentar ressalvas acerca da correlação temporal entre as etapas de execução física do objeto e o repasse dos recursos, onde era cediço que haveria infringência ao artigo 42, caput, ao art. 54, inciso II, ambos da Portaria Interministerial MP/MF/MCT 127/2008. Portanto, trata-se de questões de ordem eminentemente jurídica, atribuição estrita do Advogado Público e posta em relevo pela própria Manifestante, e não sobre a conveniência e oportunidade do ato administrativo em si, como afirmou. 
131.	Acerca do entendimento de que a manifestação da lavra da representante do Ministério Público junto a este Tribunal nos autos do TC Processo 010.645/2010-1, na qual também foi convocada para manifestar-se sobre questões idênticas às aqui debatidas, sendo que o Acórdão 7307/2013-TCU-Primeira Câmara, que julgou o referido processo, acompanhou o posicionamento do Ministério Público e acatou as razões de justificativas da responsável ali ofertadas, compete ressaltar que naqueles autos a responsável teve suas razões de justificativa acatadas face ao entendimento de que seu parecer contemplou a observação da correlação temporal entre as etapas de execução física do objeto e os repasses dos recursos, conforme consignado no aludido acórdão, trechos a seguir transcritos:
Item 88, do Voto proferido no Acórdão 7307/2013-TCU-Primeira Câmara:
88. 	Por aí se vê que os pronunciamentos jurídicos emitidos por Marcela Dieckmann Jeolás, Manoelina Pereira Medrado, Ricardo Cleiton Medrado Alves, Luiz Humberto Vilela Costa, Renata Palatucci Menezes e André Marques de Oliveira Rosa mostram-se aptos a isentá-los de qualquer responsabilidade pelos procedimentos ora impugnados, observando-se entre as recomendações ali consignadas a clara alusão à necessidade de 'observação da correlação temporal entre as etapas de execução física do objeto e os repasses dos recursos'  (item 30 do parecer jurídico) . 
Item 9.3 e 9.3.1 do Acórdão 7307/2013-TCU-Primeira Câmara:
9.3. 	no tocante às irregularidades resultantes da celebração de convênios com cronogramas de execução e vigências incompatíveis com as datas de realização dos eventos:
9.3.1.	acolher as razões de justificativa apresentadas por Marcela Dieckmann Jeolás  (CPF XXX.823.437-XX) , Manoelina Pereira Medrado (CPF XXX.428.531-XX) , Ricardo Cleiton Medrado Alves (CPF XXX.676.845-XX) , Luiz Humberto Vilela Costa (CPF XXX.789.511-XX) , Renata Palatucci Menezes (CPF XXX.028.071-XX) e André Marques de Oliveira Rosa (CPF XXX.115.391-XX) . (Grifos nossos) . 
132.	Embora naqueles autos as razões de justificativa da responsável tenham sido acatadas, tal não deve se aplicar ao caso concreto, como se verá adiante. 
133.	Do exposto, entende-se que essas preliminares não auxiliam a responsável no caso que ora se examina.
134.	Isto posto, quanto às justificativa trazida no mérito no sentido de que aprovou o parecer jurídico específico para o aludido convênio, no qual foi analisada a minuta proposta pelo setor, verificada a conformidade com a legislação que rege a matéria, e que a manifestação jurídica tomou por base, exclusivamente, os elementos que constavam, até a data da análise, no Sistema Siconv e nos autos do respectivo processo administrativo, entende-se, desde já, que tais justificativas não podem prosperar.
135.	Como referido pela responsável em suas alegações preliminares (peça 20, p.3) , o art. 38, parágrafo único, da Lei 8.666/1993, preconiza que as minutas de editais de licitação, bem como as dos contratos, acordos, convênios ou ajustes devem ser previamente examinadas e aprovadas por assessoria jurídica da Administração. 
136.	A assessoria jurídica, por meio da responsável, aprovou mediante o Parecer Jurídico 1.397/2010 a minuta do convênio (peça 1, p. 27-36) , cujo texto incluiu o plano de trabalho. 
137.	Ao abordar sobre o plano de trabalho no aludido parecer (peça 1, p.31-33) , destacou-se no item 26, a seguir transcrito, que somente com Planos de Trabalhos com metas, etapas/fases bem detalhadas é possível examinar e aprovar Cronogramas de Desembolso em que haja correlação entre as etapas/fases de execução física e os aportes de recurso. Destacou-se, ainda, que a observação da correlação temporal entre as etapas de execução física do objeto e os repasses dos recursos na celebração de convênios, tratava-se de uma exigência do TCU, conforme segue: 
26.	A exigência na descrição e detalhamento das metas, etapas/fases a serem executadas, tem como fundamento, principalmente, quantificar realisticamente ao longo da vigência do Convênio as parcelas de recursos necessárias, ou seja, somente com Planos de Trabalhos com metas, etapas/fases bem detalhadas é possível examinar e aprovar Cronogramas de Desembolso em que haja correlação entre as etapas/fases de execução física e os aportes de recurso. Nesse sentido, o setor técnico competente deverá exigir dos Proponentes a observação da correlação temporal entre as etapas de execução física do objeto e os repasses dos recursos. Trata-se, pois, de exigência do TCU, conforme se infere de parte dos Acórdão 2066/2006-TCU-Plenário e nº 1852/2006 - Segunda Câmara, in verbis:
 (...) 
3.1.4	A falta de clareza nos desdobramentos das metas e das ações que efetivamente deverão ser implementadas, redundam em cronogramas de desembolso irreais, sem correlação entre as etapas de execução física e os aportes requeridos, de modo a quantificar realisticamente ao longo do tempo as parcelas de recursos necessárias, potencializando, assim, a liberação excessiva ou insuficiente de recursos em prejuízo da racionalidade administrativa e dos serviços que se pretende disponibilizar à população.
 (...) 
1.9 -	exija dos interessados na celebração de convênios a observação da correlação temporal entre as etapas de execução física do objeto e os repasses dos recursos, como forma de estabelecer parâmetros para a definição das parcelas do cronograma de desembolso proposto. (Grifos nossos) .
138.	Embora o setor jurídico tivesse conhecimento da necessidade da exigência da correlação temporal entre a etapa de execução física do objeto e os repasses de recurso, consoante acima exposto, em sua análise, foi omisso nesse sentido, limitando-se a indicar a necessidade da observância da correlação temporal. 
139.	Ao deparar-se com tal situação, o parecerista jurídico deveria ter se colocado contra a continuidade do Convênio 1.181/2010, pela clara infringência ao artigo 42, caput, e ao art. 54, inciso II, ambos da Portaria Interministerial MP/MF/MCT 127/2008. Caso houvesse tal registro esperado em seu parecer, a responsável teria se resguardado e possivelmente não seria ouvida em audiência.
140.	Ao não alertar sobre o exíguo prazo para a operacionalização do convênio, a consultora jurídica contribuiu para a perpetração das irregularidades na execução do Convênio 1.181/2010, tendo em vista o previsível descumprimento dos cronogramas físico-financeiros e do plano de trabalho.
141.	Acerca do entendimento de que cabia ao setor técnico competente exigir dos proponentes a observação da correlação temporal entre as etapas de execução física do objeto e os repasses dos recursos, ou de que a análise e aprovação do Plano de Trabalho, e respectivos elementos, competem estritamente a Área Técnica do Ministério, pelo que não cabe imputar possíveis inconsistências no Plano de Trabalho, inclusive no que diz respeito aos prazos de execução e vigência, ao advogado público. Por certo, não cabe ao setor jurídico a análise de aspectos de mérito técnico das metas, custos e do objeto do convênio, mas é exigível a verificação da existência de fixação de metas e de objeto preciso bem como do detalhamento de custos, eis que são exigências da norma. No entanto, no caso que ora se analisa, houve omissão sobre a correlação temporal quando era cediço que, ante a exiguidade de tempo entre a expedição do parecer e a data de realização do evento, haveria a infringência ao artigo 42, caput, ao art. 54, inciso II, ambos da Portaria Interministerial MP/MF/MCT 127/2008. Portanto, é inequívoco que a observação de todo o arcabouço normativo que rege os convênios é função do parecerista jurídico. 
142.	Sobre o entendimento de que compete ao proponente a elaboração do projeto a ser apresentado como proposta de convênio, devendo ser considerados todos os seus aspectos, inclusive os prazos suficientes à execução das etapas/metas para consecução do objeto, tal afirmação não exime o parecerista jurídico de proceder ao exame dessas propostas, conforme se depreende do disposto no art. 38, parágrafo único, da Lei 8.666/1993.
143.	Acerca da justificativa de que foram envidados esforços na tentativa de que o convenente efetuasse a regular prestação de contas relacionada ao presente convênio, tal fato não se relaciona com a infringência ao artigo 42, caput, ao art. 54, inciso II, ambos da Portaria Interministerial MP/MF/MCT 127/2008. 
144.	No que tange à solicitação no sentido de que se conceda ao presente processo tratamento isonômico ao dispensado no caso analisado nos autos do TC Processo 010.645/2010-1, proferido no âmbito do Acórdão 7.307/2013-TCU-1ªCâmara, como supramencionado, essa pretensão não merece acolhida considerando que o parecer jurídico tratado nos presentes autos não contemplou observações acerca da correlação temporal entre as etapas de execução física do objeto e os repasses dos recursos, a exemplo do ocorrido naqueles autos. 
145.	Como referido, os processos de contratação pública devem ser instruídos com parecer jurídico prévio, consoante previsto no art. 38, inc. VI, da Lei 8.666/93. E, segundo o parágrafo único deste mesmo artigo 'As minutas de editais de licitação, bem como as dos contratos, acordos, convênios ou ajustes devem ser previamente examinadas e aprovadas por assessoria jurídica da Administração'. Tal definição tem o intuito de propiciar o prévio controle de legalidade da contratação com o objetivo de evitar, ou menos minimizar, riscos de futuros questionamentos decorrentes de uma disciplina equivocada.
146.	A infringência ao artigo 42, caput, e ao art. 54, inciso II, ambos da Portaria Interministerial MP/MF/MCT 127/2008, como nos presentes autos, ocorreu por absoluta falta de controle de legalidade, além da falta de observância de normativo que rege os convênios. 
147.	Nesse contexto, o TCU vem adotando entendimento segundo o qual o parecer jurídico proferido para atender ao disposto no art. 38 não se trata de ato meramente opinativo, mas serve de fundamento ao posicionamento adotado pela autoridade competente, razão pela qual seu emitente deve ser responsabilizado pelo conteúdo da manifestação. 
148.	Quanto à justificativa de que o Ministério do Turismo editou sucessivos diplomas normativos que instituíam regras e critérios para a formalização de apoio a eventos do turismo mediante a celebração de convênios, sendo que, hoje encontra-se vigente a Portaria n. 112, de 23/5/2013, que, além das regras e critérios para a formalização de instrumentos de transferência voluntária de recursos para apoio aos programas que visem ao desenvolvimento do Turismo, estabeleceu prazos para a prática dos referidos atos, cabe asseverar que o estabelecimento de prazos de antecedência mínima para o recebimento das propostas em relação à data de início da vigência do convênio pretendido, passou a ser exigido pelo Ministério do Turismo a partir da Portaria MTur 153, de 6/10/2009, que estipulou o prazo de trinta dias. Assim, há época da elaboração do aludido parecer já havia normativo estabelecendo prazo mínimo, sendo que esse prazo não foi observado no caso que ora se analisa.
149.	À guisa de reforço às análises empreendidas, transcreve-se, a seguir, excertos da Proposta de Deliberação do Acórdão 3087/2017-TCU-Segunda Câmara da lavra do Exmo. Ministro-Substituto André Luís de Carvalho, que julgou embargos apresentados contra o já citado Acórdão 13230/2016-TCU-Segunda Câmara, TC Processo 033.184/2015-1:
 (...) 
9.	A suposta contradição (no apontamento da necessidade de observância da correlação temporal entre a etapa de execução física do objeto e os repasses federais) não subsiste no aludido Acórdão 13.230/2016, até porque a rejeição das justificativas da consultora jurídica foi promovida, ao lado dos demais responsáveis, a partir da verificação de que ela não conduziu o seu parecer 'com o necessário dever de cuidado para sequer certificar a plausibilidade da realização do evento no período previsto no correspondente plano de trabalho', tendo o aludido parecer sido emitido açodadamente há apenas um dia do início do evento. (Grifo nosso) .
10.	Por esse prisma, constata-se que o referido jurídico padeceu de erro grosseiro, vez que, no caso concreto, não alertou sobre o exíguo prazo para a operacionalização do convênio, limitando-se a indicar, de maneira meramente 'burocrática', que o plano de trabalho deveria observar a correlação temporal entre as etapas de execução física do ajuste e os repasses dos recursos federais na celebração do convênio, com a mera reprodução da exigência do TCU, quando aduziu, no seu parecer, que:
' (...) 26. A exigência na descrição e detalhamento das metas, etapas/fases a serem executadas, tem como fundamento, principalmente, quantificar realisticamente ao longo da vigência do Convênio as parcelas de recursos necessárias, ou seja, somente com Planos de Trabalhos com metas, etapas/fases bem detalhadas é possível examinar e aprovar Cronogramas de Desembolso em que haja correlação entre as etapas/fases de execução física e os aportes de recurso. Nesse sentido, o setor técnico competente deverá exigir dos Proponentes a observação da correlação temporal entre as etapas de execução física do objeto e os repasses dos recursos. Trata-se, pois, de exigência do TCU, conforme se infere de parte dos Acórdão 2066/2006-TCU-Plenário e 1.852/2006-Segunda Câmara, in verbis: (...) ' - destacou-se.
11.	Ao agir assim, a consultora jurídica contribuiu para a perpetração das irregularidades na execução do Convênio nº  316/2010, tendo em vista que o previsível descumprimento dos cronogramas físico-financeiros e do plano de trabalho do ajuste resultou na efetiva malversação dos mencionados recursos federais repassados pelo MTur, tendo o dolo ficado evidenciado nos autos a partir da constatação de que a parecerista assumiu o risco de ocorrência das falhas, ao não evidenciar que o aporte de recursos federais se mostrava perigoso diante da patente exiguidade de prazo entre a emissão do parecer e o início do aludido festival cultural, com ofensa aos arts. 42 e 54, II, da então vigente Portaria Interministerial 127/2008.
 (...) 
14.	Já a alegada obscuridade (pela suposta interferência indevida do TCU sobre o parecer) também não se mostra procedente, visto que não se reprovou a capacidade técnica da consultora jurídica, mas a sua falha na emissão do aludido parecer jurídico, com dolo e erro grosseiro, de tal modo que, com má-fé: pela consciente aprovação do ajuste sem o necessário dever de cuidado quanto à flagrante irregularidade, ela permitiu o seguimento do aporte de recursos federais para o malsinado evento, salientando, nesse ponto, que, nos termos do art. 38 da Lei nº  8.666, de 1993, cabia à consultora jurídica não apenas examinar, mas reprovar a correspondente proposta de convênio.
15. 	Anote-se, aliás, que o suposto impeditivo legal de o TCU responsabilizar o advogado público, no exercício de sua função consultiva perante a administração federal, restou devidamente afastado pelo STF, tendo o ilustre Ministro-Substituto Marcos Bemquerer Costa, na condução do Acórdão 458/2017-TCU-Plenário, anotado que:  
' (...) 
48.	Há muito a questão acerca da competência desta Corte para apreciar atos de consultores jurídicos resta elucidada. Por meio do Mandado de Segurança 24.584/DF (Relator Ministro Marco Aurélio de Melo, julgado em 9/8/2007) , o Supremo Tribunal Federal deixou assente que o advogado público não pode deixar de atender ao chamamento desta Corte de Contas, em ementa que foi vazada nos seguintes termos:
ADVOGADO PÚBLICO - RESPONSABILIDADE - ARTIGO 38 DA LEI Nº 8.666/93 - TRIBUNAL DE CONTAS DA UNIÃO - ESCLARECIMENTOS. Prevendo o artigo 38 da Lei nº 8.666/93 que a manifestação da assessoria jurídica quanto a editais de licitação, contratos, acordos, convênios e ajustes não se limita a simples opinião, alcançando a aprovação, ou não, descabe a recusa à convocação do Tribunal de Contas da União para serem prestados esclarecimentos.
49. 	No âmbito desta Corte, cito os seguintes acórdãos que reconhecem a competência deste TCU para apreciar atos de consultores jurídicos: 1.151/2015-P, 3.193/2014-P, 1.851/2015-P, 2.890/2014-P, 1.443/2013-P, 4.996/2012-P.'
16.	Anote-se, enfim, que o TCU tem se preocupado com a emissão de pareceres jurídicos há poucas horas do início de eventos patrocinados com recursos federais aportados pelo MTur, tendo até mesmo a imprensa chamado a atenção para essa estranha questão, quando, na matéria do Correio Braziliense (Política, p. 2) sob o título 'Pareceres do Turismo estão na mira do TCU', em 11/3/2013, ficou anotado que:
150.		De todo o exposto, rejeitam-se as justificativas apresentadas pela Sra. Manoelina Pereira Medrado. Ademais, é razoável afirmar que era exigível conduta diversa daquela que adotou, posto que tinha o conhecimento da necessidade de que fosse observada a correlação temporal entre as etapas de execução física do objeto e os repasses dos recursos, consideradas as circunstâncias que a cercavam. A ciência da data do evento era suficiente para a não celebração do termo, ou, ao menos, para ressalvas a respeito. A conduta omissiva e negligente por parte da responsável no presente caso concreto está apta a ensejar a sanção indicada pelo inciso II do art. 58, da Lei 8.443, de 1992.
CONCLUSÃO
151.	Nos presentes autos examinou-se a citação efetuada ao Sr. Moaci Gomes de Sousa. Examinaram-se também as condutas de Carlos Alberto da Silva, Manoelina Pereira Medrado e Janaína Cristina Machado Pinto Amazonas, agentes que atuavam junto ao Concedente - Ministério do Turismo.
152.	Em fase da análise promovida entre os itens 19 a 78 da presente instrução, propõe-se o acolhimento parcial das alegações de defesa apresentadas por Moaci Gomes de Sousa, bem como o julgamento pela irregularidade das suas contas, nos termos dos arts. 1º, inciso I, 16, III, alíneas b e c, 19 e 23, inciso III, condenando-o ao débito remanescente apurado nos autos (Valor original R$ 22.140,00) , e aplica a multa prevista no art. 57 da Lei 8.443/1992.
153.	E, em fase da análise promovida nos itens 92-98, 105-115 e 128-150, propõe-se rejeitar as razões de justificativa apresentadas por Carlos Alberto da Silva, Manoelina Pereira Medrado e Janaína Cristina Machado Pinto Amazonas, considerando que não apresentaram elementos capazes de justificar as condutas que lhes foram atribuídas. E, em atendimento ao disposto no parágrafo único do art. 19 da Lei 8.443/1992, propõe-se a aplicação da multa prevista no art. 58, inciso II, do mesmo normativo legal aos aludidos responsáveis.
154.	Ressalta-se que não será proposto o julgamento das contas dos agentes supramencionados que atuavam junto ao concedente, considerando o acolhimento do entendimento do Exmo. Ministro Relator André Luís de Carvalho, na proposta de Deliberação do Acórdão 13230/2016-TCU-Segunda Câmara.
155.	O Sr. Moaci Gomes de Sousa requereu sustentação oral nas alegações de defesa apresentadas, que lhe pode ser concedida, nos termos do art. 168 do Regimento Interno do Tribunal de Contas da União.
PROPOSTA DE ENCAMINHAMENTO
156.	Diante o exposto, submetem-se os atos à consideração superior, propondo ao Tribunal:
	a) acatar parcialmente as alegações de defesa de Moaci Gomes de Sousa; 
	b) nos termos do art. 168 do Regimento Interno do Tribunal de Contas da União, autorizar a produção de sustentação oral, solicitada por Moaci Gomes de Sousa;
	c) rejeitar as razões de justificativa de Manoelina Pereira Medrado, Janaína Cristina Machado Pinto Amazonas e Carlos Alberto da Silva;
	d) julgar irregulares as contas de Moaci Gomes de Sousa (CPF XXX.218.861-XX) , com fundamento nos arts. 1º, inciso I, 16, inciso III, alíneas b e c, art. 19, caput, e art. 23, inciso III, da Lei 8.443/1992, e condená-lo ao pagamento da importância de R$ 22.140,00, atualizada monetariamente e acrescida dos juros de mora, calculados desde 21/12/2010 até o efetivo recolhimento, fixando-lhe o prazo de 15 (quinze) dias para que comprove, perante o Tribunal, o recolhimento da dívida aos cofres do tesouro nacional, nos termos do art. 23, inciso III, alínea 'a', da citada lei e art. 214, inciso III, alínea 'a', do regimento Interno do TCU (RITCU) ;
	e) aplicar ao Sr. Moaci Gomes de Sousa a multa prevista no art. 57, da Lei 8.443, de 1992, fixando-lhe o prazo de 15 (quinze) dias, a contar da notificação, para que comprove perante o Tribunal o recolhimento da referida quantia aos cofres do Tesouro Nacional, atualizada monetariamente na forma da legislação em vigor;
	f) aplicar, individualmente, a Carlos Alberto da Silva, Manoelina Pereira Medrado e a Janaína Cristina Machado Pinto Amazonas a multa prevista no art. 58, inciso II, da Lei 8.443, de 1992, fixando-lhes o prazo de 15 (quinze) dias, a contar da notificação, para que comprovem perante o Tribunal o recolhimento da referida quantia aos cofres do Tesouro Nacional, atualizada monetariamente na forma da legislação em vigor; (...) 
5.	O Ministério Público junto a este Tribunal manifestou concordância, em essência, com o exame realizado (peça 36) . Ponderou, entretanto, pela necessidade de também chamar aos autos o Município de Divinópolis de Goiás/GO, bem como a empresa contratada para a prestação de serviços que restaram não comprovados:
6.	Manifesto, desde já, anuência às razões que nortearam a proposta da unidade técnica, com as ressalvas que passo a destacar, e com as adições ao final deste parecer.
7.	Compulsando os autos, verifica-se que restou incontroversa a realização do evento exatamente nos dias programados, quais sejam 24, 25 e 26/6/2010. Em sendo assim, é forçoso concluir que todas as contratações para a preparação do evento, da infraestrutura (tendas, palco, iluminação, som, banheiros químicos etc.) às bandas que se apresentaram, foram realizadas previamente à celebração da avença e, portanto, antes da vigência do Convênio.
8.	Por conseguinte, toda a despesa declarada pelo convenente, que pelo regime de competência da Lei 4.320/64, se inicia pela emissão do empenho ou contratação, ocorrera anteriormente à vigência do Convênio e não pode ser em seu bojo acolhida, nos termos da Portaria Interministerial 127/2008 (inciso V, art. 39) , entendimento pacífico na jurisprudência desta Casa (vide p.ex. os Acórdão 864/2010-TCU-Plenário, 5.165/2011-TCU-2ª Câmara, ambos da relatoria do Exmo. Min. AUGUSTO NARDES) .
9.	Ressalte-se que, fora as despesas pagas e não comprovadas pelo ex-prefeito, referentes aos banheiros, à iluminação e às tendas, o restante foi totalmente aproveitado pela Municipalidade (R$ 100 mil - R$ 22.140,00 = R$ 77.860,00) , razão pela qual propõe-se sua citação para ressarcir os cofres federais, bem como a renovação da citação do ex-prefeito Moaci, dessa vez bem solidariedade com o Município.
10.	Outro ponto a ser mencionado é o fato de que as referidas despesas impugnadas (banheiros, iluminação e tendas) foram pagas à empresa Soares Produções Ltda., mas não foram acompanhadas das devidas contraprestações dos serviços, razão pela qual se propõe a citação solidária desta empresa, referente a esses valores, efetuando-se a devida comunicação ao ex-prefeito, como responsável solidário.
11.	Finalmente, deve-se consignar que a realização de pagamentos de despesas não comprovadas, por si só ensejariam o afastamento da boa-fé do responsável, com vistas ao imediato julgamento pela irregularidade de suas contas. Não obstante, se aprovada sua audiência previa, conforme aqui proposto (item 10) , deve-se postergar esse julgamento para após o devido saneamento da questão.
 (...) 
6.	Indo os autos ao relator da matéria, Ministro Augusto Nardes, a manifestação de S. Exª. se deu a teor do seguinte fragmento (peça 37) :
 (...) 
	Considerando a identificação de possíveis responsáveis solidários pelo débito apurado nos autos, ainda não citados pelo Tribunal, conforme demonstrado na manifestação do Ministério Público (peça 36) , determino as seguintes providências saneadoras, antes de realizar o julgamento das contas do Sr. Moaci Gomes de Sousa, nos termos propostos pela unidade técnica: 
	a) citação do Município de Divinópolis de Goiás/GO, para que apresente suas alegações de defesa ou recolha aos cofres do Tesouro Nacional a importância referente às despesas realizadas fora da vigência do Convênio 1.181/2010 (Siconv 741552/2010) , no valor de R$ 77.960,00, com data de referência de 21/12/2010, nos termos do art. 10, § 1º, art. 12, incisos I e II, e art. 16, § 2º, alínea 'b', todos da Lei 8.443/1992, c/c o art. 202, incisos I e II, e o art. 209, § 5º, inciso II, ambos do RI/TCU, c/c os arts. 1º e 2º da Decisão Normativa 57/2004;
	b) citação do Sr. Moaci Gomes de Sousa, ex-prefeito do Município de Divinópolis de Goiás/GO, solidariamente ao referido Município, para que apresentem suas alegações de defesa ou recolham aos cofres do Tesouro Nacional a importância referente às despesas realizadas fora da vigência do Convênio 1.181/2010 (Siconv 741552/2010) , no valor de R$ 77.860,00, com data de referência de 21/12/2010, nos termos dos art. 10, § 1º, 12, incisos I e II, e 16, § 2º, alínea 'b', todos da Lei 8.443/1992, c/c os art. 202, incisos I e II, e 209, § 5º, inciso II, ambos do RI/TCU, c/c os art. 1º e 2º da Decisão Normativa 57/2004; e 
	c) citação do Sr. Moaci Gomes de Sousa, solidariamente à empresa Soares Produções Ltda. (CNPJ 09.158.609/0001-68) , para que apresentem suas alegações de defesa ou recolham aos cofres do Tesouro Nacional a importância de R$ 22.140,00, com data de referência de 28/12/2010, relativa aos serviços de locação de banheiros, equipamentos de iluminação e tendas, cuja efetiva prestação não foi comprovada no âmbito do Convênio 1.181/2010 (Siconv 741552/2010) , nos termos do art. 10, § 1º, art. 12, incisos I e II, e art. 16, § 2º, alínea 'b', todos da Lei 8.443/1992, c/c o art. 202, incisos I e II, e o art. 209, § 5º, inciso II, ambos do RI/TCU;.
7.	Endereçadas as respectivas citações (peças 43-45) e regularmente notificados seus destinatários (peças 48, 49 e 55) , a empresa Soares Produções Ltda. veio ao processo trazer suas alegações de defesa (peças 56-59) , assim como também o Sr. Moaci Gomes de Sousa (peças 60-61) . O Município de Divinópolis de Goiás/GO, regularmente citado, não compareceu ao processo, tornando-se revel (art. 12, § 3º, da Lei 8.443/1992) .
8.	Conforme Despacho de Conclusão das Comunicações Processuais (peça 62) , as providências inerentes às comunicações processuais foram concluídas.
9.	Nesse ínterim, o MTur trouxe aos autos novos elementos (peças 63-68) , noticiando que o convênio em questão fora novamente examinado.
10.	Todo esse panorama é objeto de exame em tópico específico adiante.
ANÁLISE DOS PRESSUPOSTOS DE PROCEDIBILIDADE DA IN/TCU 71/2012
Avaliação de Viabilidade do Exercício do Contraditório e Ampla Defesa
11.	Preliminarmente, verifica-se que não houve o transcurso de mais de dez anos desde o fato gerador sem que tenha havido a notificação do responsável pela autoridade administrativa federal competente (art. 6º, inciso II, c/c art. 19 da IN/TCU 71/2012, modificada pela IN/TCU 76/2016) , uma vez que as despesas impugnadas datam de 21/12/2010 e o responsável Moaci Gomes de Sousa foi notificado sobre as irregularidades pela autoridade administrativa competente em 13/5/2015 (peça 106) .
11.1	O Sr. Carlos Alberto da Silva, as Sras. Manoelina Pereira Medrado e Janaína Cristina Machado Pinto Amazonas, bem como o Município de Divinópolis de Goiás/GO e a empresa Soares Produções Ltda. não foram notificados na fase interna desta TCE.
Valor de Constituição da TCE
12.	Verifica-se que o valor atualizado do débito apurado (sem juros) em 1/1/2017 é superior a R$ 100.000,00, na forma estabelecida conforme os arts. 6º, inciso I, e 19 da IN/TCU 71/2012, modificada pela IN/TCU 76/2016.
OUTROS DÉBITOS NOS SISTEMAS DO TCU COM O MESMO RESPONSÁVEL
13.	Informa-se que foram localizados processo em curso neste Tribunal com débitos imputáveis ao responsável Moaci Gomes de Sousa (CPF XXX.218.861-XX) :
	- Processo 012.657/2021-2, aberto: TCE instaurada pelo Instituto Nacional de Colonização e Reforma Agrária em razão de não comprovação da regular aplicação dos recursos repassados destinados à 'Implantação de infra-estrutura básica, no Projeto de Assentamento Marcos Correa Lins, sendo redes de distribuição de água, aquisição e instalação de grupos geradores de energia elétrica e construção de ponte, no Projeto de Assentamento Marcos Correa Lins, localizado no Município de Divinópolis (GO) '; e
	- Processo 009.832/2021-1, aberto: TCE instaurada pelo Instituto Nacional de Colonização e Reforma Agrária em razão de não comprovação da regular aplicação dos recursos repassados por força do Convênio 02000/2009, Siafi/Siconv 704657, tendo como objeto a captação e distribuição de água através do sistema de Poços Artesianos profundo;
14.	A tomada de contas especial está, assim, devidamente constituída e em condição de ser instruída.
EXAME TÉCNICO
A partir desse ponto, passa-se ao cotejo das ocorrências delineadas no histórico acima transcrito, motivadoras das citações e audiências endereçadas aos responsáveis, juntamente com os elementos presentes nos autos, as razões de justificativa, alegações de defesa e demais documentos trazidos, buscando-se verificar a sua aptidão em elidir os apontamentos motivadores dos chamamentos processuais realizados.
Execução Financeira
Argumento 
Em relação à execução financeira do convênio, especificamente no tocante as despesas realizadas fora da vigência do convênio, objeto da última citação que lhe foi dirigida, o Sr. Moaci Gomes de Sousa argumenta que:
	- houve atraso na liberação dos recursos, sendo que 'As contratações para o evento foram realizadas em data anterior para que na data de início da vigência do convênio, 24/06/2010, mesma data de realização do evento, as estruturas e bandas contratadas pudessem realizar os shows sem maiores problemas';
	- as despesas realizadas no valor de R$ 77.860,00, cujas notas fiscais datam de dezembro de 2010, estão dentro da vigência do convênio, uma vez que fora o mesmo prorrogado até 11/2/2011;
	- o art. 38 da Portaria 424/2016 tem por possível o pagamento de despesas em data posterior à vigência do convênio, desde que seu fato gerador tenha se dado durante a referida vigência. Colaciona jurisprudência deste Tribunal corroborando essa possibilidade (Acórdão 2195/2012-TCU-Primeira Câmara; 286/2007-TCU-2ª Câmara; e, 1466/2015-TCU-2ª Câmara) ;
	- inexiste nos autos indício de dano ao erário ou 'infração à norma legal capaz de macular o conteúdo material e formal da prestação de contas', sendo que 'a determinação para a devolução dos recursos seria indevida, pois caracterizaria o enriquecimento sem causa da União.'. Menciona julgados deste Tribunal nesse sentido: Acórdão 5662/2014-TCU-Primeira Câmara; 5399/2016-TCU-2ª Câmara; 3610/2016-TCU-2ª Câmara; 1562/2011-TCU-2ª Câmara; e 6730/2015-TCU-1ª Câmara.
O Município de Divinópolis de Goiás, também citado por essa ocorrência, não compareceu aos autos para produzir defesa, como mencionado alhures.
Exame
A conformidade da execução financeira da avença é nesta ocasião examinada em seus principais aspectos em decorrência da superveniência de documentos trazidos aos autos pelo MTur posteriormente às instruções até então realizadas.
Dentre esses documentos, consta o Parecer Financeiro 1356/2017 (peça 68) , no qual há conclusão pela aprovação em parte das contas, com as ressalvas ali consignadas e com a glosa dos seguintes valores:
	- R$ 46.440,00, em razão da não apresentação de contrato ou outro instrumento hábil, conforme previsto no Termo de Convênio, cláusula 12ª, parágrafo 2º, alínea 'd', e no art. 62 da Lei 8.666/93;
	- R$ 13.560,00, decorrente da ausência de comprovante de pagamento à Banda New Space.
Para melhor balizar o exame que segue, o quadro seguinte traz um espelho das evidências presentes nos autos relativas à execução financeira do ajuste.
	Plano de Trabalho
	Valor (R$) 
	Licitação
	Contratação e pagamentos

	Banda Forró Bota Rasgada 
	18.000,00
	Proposta de preços (peça 66, p. 45) 
	Nota fiscal 0053, R$ 18.000,00 (peça 66, p. 61) 
Transferência bancária (peça 66, p. 60) 

	Banda Arriba a Saia 
	27.000,00
	Proposta de preços (peça 66, p. 50) 
	Nota fiscal 004, R$ 27.000,00 (peça 66, p. 62) 
Transferência bancária (peça 66, p. 63) 

	Banda New Space 
	13.560,00
	Proposta de preços (peça 66, p. 52) 
	Nota fiscal 236, R$ 13.560,00 (peça 66, p. 57) 

	Locação gerador energia 
	6.300,00
	Convite 13/2010 (peça 66, p. 21-43, 48, 51 e 53) 
	Nota fiscal 237, R$ 46.440,00 (peça 66, p. 59) 
Transferência bancária (peça 66, p. 58) 

	Banheiros químicos
	5.700,00
		
	Locação sistema som 
	18.000,00
		
	Locação tendas 04x04m 
	1.440,00
		
	Locação tendas 06x06m 
	4.050,00
		
	Locação tendas 10x10m 
	4.950,00
		
	Locação sistema iluminação 
	6.000,00
		
	T O T A L
	R$ 105.000,00
		R$ 105.000,00

Movimentação na conta específica e aplicação da contrapartida
Focando a movimentação na conta específica (peça 66, p. 64-66) , observa-se que o valor da contrapartida foi depositado em 1º/12/2010 e os recursos do convênio foram creditados em 23/12/2010. 
Após esses créditos, a conta foi debitada em todo seu saldo mediante quatro transferências bancárias:
	- em 28/12/2010, nos valores de R$ 13.560,00 e R$ 46.440,00, tendo por destinatário a conta 3620/12.167, da titularidade de Soares Produções Ltda. (peça 66, p. 58 e 64) ;
	- em 22/2/2011, no valor de R$ 27.000,00, para a conta 792/44.226, de titularidade de Cristiano Souza Cerqueira, indicada na nota fiscal 004 (peça 66, p. 63) ; e
	- em 22/2/2011, no valor de R$ 18.000,00, tendo como beneficiária a 'Produtora & Banda Forro B', conta 2009/16.231, indicada na nota fiscal 0053 (peça 66, p. 60-61) .
Apesar de não constar cópia do documento de transferência bancária no valor de R$ 13.560,00, a partir do extrato bancário é possível identificar a conta destinatária dos recursos, conta 3620/12.167, da titularidade de Soares Produções Ltda., a teor do documento presente à peça 66, p. 58. Assim, torna-se insubsistente a glosa apontada no Parecer Financeiro 1356/2017 em relação a esse valor.
Pode-se, em face do exposto, concluir que as movimentações havidas na conta específica guardam conformidade com os documentos fiscais presente nos autos e com os valores especificados no plano de trabalho, não havendo nenhuma ressalva a ser anotada.
Contratação das atrações artísticas
Sem embargo à assertiva presente no novel Parecer Financeiro trazido aos autos, dando conta que 'todos os contratos relativos às atrações artísticas foram firmados de forma direta com as mesmas', não se localizou nos autos elementos sobre a realização de licitação para a contratação das bandas, ou se foram realizadas com inexigibilidade de licitação, diretamente com as mesmas. 
De toda forma, verifica-se que as notas fiscais presentes no processo (peça 66, p. 57, 59 e 62) , onde constam os serviços prestados e é especificado o número do convênio sob foco, e os pagamentos realizados por intermédio das transferências bancárias realizadas na conta vinculada guardam relação entre si, podendo-se asseverar que o pagamento das bandas foi realizado com os recursos depositados na conta vinculada.
Contratação dos itens de infraestrutura
A contratação dos itens de infraestrutura (locação de gerador de energia, banheiros químicos, tendas, sistema de som e iluminação) foi precedida de licitação: Convite 13/2010 (peça 66, p. 21-43, 48, 51 e 53) , iniciado em 4/5/2010.
Em que pese a ausência de contrato, nota de empenho ou outro instrumento congênere nos autos, motivador da glosa no valor de R$ 46.440,00 conforme apontamento do supramencionado Parecer Financeiro, entendemos que os elementos presentes no processo são aptos a demonstrar a conformidade da execução financeira desses itens do plano de trabalho, haja vista a correlação existente entre a proposta vencedora do convite 13/2008 (peça 66, p. 51) , a nota fiscal 237 (peça 66, p. 59) , a qual remete ao convênio sob exame, e o valor da transferência bancária realizada para o pagamento dos serviços (peça 66, p. 58) , evidenciada por seus emites, discriminações, valores e destinatário dos recursos.
Ademais, entende-se que a ausência de instrumento contratual no presente processo não se traveste de irregularidade suficiente a macular as presentes contas, ou mesmo configurar a presença de débito.
Por essas razões, pugna-se pela conformidade, com ressalvas, da execução financeira dos itens relativos à infraestrutura do evento.
Despesas realizadas fora da vigência do convênio
No tangente a essa questão, a qual foi objeto de citação específica endereçada ao responsável e também ao Município, a Portaria Interministerial 127/2008, invocada como fundamento dos chamamentos havidos, assim dispõe:  
Art. 39. O convênio ou contrato de repasse deverá ser executado em estrita observância às cláusulas avençadas e às normas pertinentes, inclusive esta Portaria, sendo vedado: 
 (...) 
V - realizar despesa em data anterior à vigência do instrumento;
VI - efetuar pagamento em data posterior à vigência do instrumento, salvo se expressamente autorizada pela autoridade competente do concedente ou contratante e desde que o fato gerador da despesa tenha ocorrido durante a vigência do instrumento pactuado;
Por seu turno, a cláusula terceira do Convênio (peça 1, p. 37-56) , inciso II, alínea 'w', dispõe como sendo obrigação do convenente:
w) não realizar despesa em data anterior à vigência deste Convênio nem efetuar pagamento em data posterior à sua vigência, salvo se expressamente autorizada pela autoridade competente do CONCEDENTE e desde que o fato gerador da despesa tenha ocorrido durante a vigência deste Instrumento;
No caso presente, o convênio teve sua vigência inicialmente estabelecida para o período de 24/6 a 15/9/2010, tendo sido seu término prorrogado posteriormente para o dia 11/2/2011 (peça 1, p. 59) .
Não logramos localizar nos autos as notas de empenho emitidas pelo município para fazer frente às despesas relacionadas no plano de trabalho, fato impeditivo do estabelecimento do marco inicial do processo de realização das despesas. 
É certo, porém, que dois pagamentos, nos valores de R$ 13.560,00 e R$ 46.440,00, foram realizados no dia 28/12/2010, durante a vigência do convênio, e outros dois, nos valores de R$ 27.000,00 e R$ 18.000,00 no dia 22/2/2011, quando já expirada a vigência.
Nessa situação, em tese, esses dois últimos valores poderiam ser objeto de glosa.
Ocorre, entretanto, que o fato gerador dessas duas despesas se deram durante a vigência da avença, situação prevista tanto na mencionada Portaria 127/2008 quanto no termo de convênio, a teor dos dispositivos acima transcritos, em que pese também não havermos localizado nos autos autorização expressa do MTur para tal intento, como também previsto na norma e no instrumento formalizado entre as partes.
Em casos análogos, há precedentes neste Tribunal no sentido de se admitir, excepcionalmente, a execução de dispêndios fora da vigência do convênio, desde que esses dispêndios tenham efetivamente contribuído para a consecução dos objetivos pactuados, o que, convenhamos, é a situação aqui presente (v.g. Acórdãos TCU-1ª Câmara 2.934/2011, Relator Ministro Walton Alencar Rodrigues; 5.750/2016, Relator Ministro Weder de Oliveira; e 10.530/2018, Relator Ministro Benjamin Zymler; Acórdãos TCU-2ª Câmara 3.488/2012, Relator Ministro André de Carvalho; 7.427/2016, Relator Ministro Vital do Rêgo; e 2.307/2017, Relator Ministro José Mucio Monteiro) .
Deve-se ter em mente, também, que o convênio foi firmado no mesmo dia em que o evento teve início, e que o repasse dos recursos federais somente ocorreu em 23/12/2010.
Nessas circunstâncias, vê-se dificuldades de indicar presente aqui uma situação caracterizadora de grave irregularidade ou mesmo possuidora de aptidão suficiente para se revestir em dano ao erário, haja vista a efetiva comprovação do serviço prestado e a regular liquidação e pagamento de despesa intrinsecamente relacionada à consecução dos objetivos propostos no convênio, cujo fato gerador se deu durante sua vigência. 
Em razão disso, opina-se no sentido de se ressalvar os pagamentos realizados no dia 22/2/2011, cujos fatos geradores (shows musicais) se deram durante a vigência do ajuste, quando já expirada a vigência do convênio, ocorrida em 11/2/2011, sem a autorização expressa da autoridade competente do concedente.
Em face do até aqui explanado, propõe-se, nos termos do art. 161 do Regimento Interno, aproveitar as alegações de defesa prestadas pelo responsável Moaci Gomes de Sousa ao Município de Divinópolis de Goiás, considerando-as procedentes em parte em virtude das ressalvas anteriormente anotadas, as quais são desprovidas de grave irregularidade ou mesmo configuram dano ao erário.
Execução Física
Argumento
Decorrente da derradeira citação que lhe foi encaminhada, no pertinente à ausência de comprovação da prestação dos serviços de locação de banheiros, iluminação e tendas, o responsável Moaci Gomes de Sousa arguiu que (peças 60-61) :
	- trouxe em sua defesa anterior 'comprovação do convite realizado para contratação da estrutura física do convênio, bem como fotos que demonstram a realização do evento e ainda a efetiva divulgação do mesmo, inclusive cópia do jornal 'Vetor', de junho de 2015, que inclusive fez menção ao evento realizado naquele ano';
	- o não acolhimento das fotos dos banheiros químicos, do sistema de iluminação e das tendas como prova da execução desses serviços não podem, por si só, demonstrar que o objeto não teria sido executado, pois estão acompanhadas de outros elementos que apontam a execução física do convênio, havendo, no caso presente, 'a demonstração cabal do nexo de causalidade entre a despesa incorrida, os recursos recebidos do MTur e os comprovantes de pagamentos, todos realizados mediante transferências bancárias para as empresas que prestaram os serviços';
	- há entendimento do TCU no sentido de que as fotos apresentadas devem ser examinadas em conjunto com outros elementos para verificar composição da prestação de contas. Menciona os Acórdão 671/2013-TCU-Segunda Câmara; 5660/2009-1ª Câmara; 1473/2015-2ª Câmara; e 5662/2014-1ª Câmara.
Já a empresa Soares Produções Ltda., citada solidariamente com o responsável Moaci Gomes de Sousa, trouxe em suas alegações de defesa as seguintes ponderações (peças 56-59) :
	- o seu direito ao contraditório está prejudicado, uma vez decorridos 7 (sete) anos desde os fatos até o seu chamamento ao processo, impossibilitando juntar outros documentos além dos já produzidos pelo Sr. Moaci Gomes de Sousa;
	- nessas situações, onde há impossibilidade de produção de defesa em razão do longo decurso de tempo, o TCU tem decidido pela exclusão dos responsáveis do polo passivo e pelo arquivamento do processo, sem julgamento de mérito. Menciona, a título de precedentes, os Acórdão 5879/2010-TCU-Segunda Câmara; 11820/2016-2ª Câmara; 843/2009-Plenário; 3535/2015-2ª Câmara; 
	- não se mostra razoável a afirmação de que os serviços contratados não foram prestados, pois, se as notas fiscais, as fotos, o pagamento regular das notas são insuficientes como prova, somente uma fiscalização in loco poderia suprir qualquer dúvida, pois não estava obrigada a filmar e fotografar a prestação do serviço para comprovar sua execução. No entanto, em contrariedade à Portaria 127/2008, essa fiscalização não ocorreu. Acerca da necessidade de fiscalização por parte concedente, cita a Súmula 54 e também os Acórdão 3402/2013-TCU-Plenário; 3642/2012-2ª Câmara; 9690/2011-2ª Câmara;
	- o fato dos recursos do convênio ter ocorrido após a realização do evento é prova de que os serviços foram executados, não sendo crível a Administração realizar o repasse na presença de dúvidas sobre sua execução;
	- nada obstante o longo lapso temporal, conseguiu reunir e trazer ao processo algumas fotos para comprovar a locação dos banheiros químicos, tendas e do sistema de iluminação, bem como uma declaração da empresa EPS-Palcos e Tendas, onde alugou os mencionados itens;
	- assinala, por fim, que os serviços foram comprovadamente prestados, não havendo motivos para devolução de dinheiros ou aplicação de penalidades, tal como decidiu esse Tribunal por intermédio dos Acórdãos 5399/2016 e 1562/2011, ambos da 2ª Câmara.
Exame
O plano de trabalho do convênio em questão previa a execução dos seguintes itens (peça 1, p. 12-15) :
	Plano de Trabalho
	Valor (R$) 

	Banda Forró Bota Rasgada 
	18.000,00

	Banda Arriba a Saia 
	27.000,00

	Banda New Space 
	13.560,00

	Banheiros Químicos
	5.700,00

	Locação de Gerador de Energia 
	6.300,00

	Locação de Sistema de Som 
	18.000,00

	Locação de Tendas 4x4m 
	1.440,00

	Locação de Tendas 6x6m 
	4.050,00

	Locação de Tendas 10x10 m 
	4.950,00

	Locação Sistema de Iluminação 
	6.000,00

	T O T A L
	105.000,00

A execução física desses itens teve seu derradeiro exame por parte do MTur realizado por intermédio da Nota técnica 105/2015 (peça 65, p. 38-43) , havendo conclusão pelo saneamento de parte ressalvas apontadas na Nota Técnica 426/2013 (peça 1, p. 78-83) , alusivas às apresentações das bandas Forró Bota Rasgada, Arriba Saia e New Space, bem como dos itens relativos a locação do gerador de energia e do sistema de som. Remanesceu não comprovada, ainda segundo a mencionada Nota Técnica, a execução física dos itens referentes à locação dos banheiros químicos, do sistema de iluminação e das tendas 4x4, 6x6 e 10x10.
Já no âmbito deste Tribunal, ao analisar as alegações de defesa inicialmente produzidas pelo responsável (peça 33, §§ 69-74, transcritos acima) , a unidade instrutiva se posicionou em consonância com o mencionado exame realizado na fase interna dessa TCE, assinalando a presença de débito no valor de R$ 22.140,00 em decorrência dos três mencionados itens, cuja execução física restou não suficientemente comprovada.
Como visto em tópico anterior, esses três itens constaram do Convite 13/2010, adjudicado à empresa Soares Produções Ltda., beneficiária do pagamento com recursos oriundos do convênio pelo fornecimento desses e também dos demais serviços especificados no aludido convite.
Também a defesa produzida pela citada empresa trouxe, juntamente com sua argumentação, fotos (peça 57, p. 2-4) onde aponta e identifica alguns dos elementos componentes do sistema de iluminação e efeitos especiais, como máquina de fumaça, case com dimmer e canhão de luz, utilizados durante a apresentação das atrações artísticas. Trouxe outras duas fotos (peça 57, p. 5) , onde se visualiza uma quantidade de banheiros químicos sobre a carroceria dum caminhão, afirmando ser o momento de carregamento dos referidos banheiros. Fez constar, ainda, a declaração de uma outra empresa (peça 58) a qual afirma ter alugado para a empresa ora citada, por três dias, 20 banheiros químicos, 4 tendas 4x4m, 5 tendas 6x6m e 3 tendas 10x10m.
Da parte do Sr. Moaci Gomes de Sousa, além da defesa trazida nesta ocasião, consta um expediente que encaminhou ao MTur (peça 67, p. 46-57) , acompanhado de um conjunto de fotos, detalhando o local de instalação das tendas e banheiros. Há também uma declaração firmada por um técnico em eletricidade (peça 66, p, 146) onde se afirma que foi instalado um gerador no local das apresentações para atender o sistema de iluminação e de som, não suportados pelas instalações existentes.
Entende-se que a presença desses acima mencionados elementos permite formar, com razoável margem de segurança, o convencimento que houve, de fato, a prestação dos questionados serviços de locação de banheiros, tendas e iluminação. 
Nesse contexto, opinamos pela conformidade da execução física do convênio, ausente qualquer ressalva em relação a essa questão.
Em arremate, diante dos exames até aqui conduzidos, pugna-se pelo acolhimento das alegações de defesa prestadas pelos responsáveis, parte das quais devem ser aproveitadas ao Município de Divinópolis de Goiás, opinando-se no sentido de sua aptidão em elidir as ocorrências objeto das citações que lhe foram dirigidas, no que se refere à execução física e financeira do convênio, uma vez comprovada a realização do evento e a correlação entre os pagamentos, as notas fiscais e o extrato bancário, o que estabelece nexo entre os repasses federais e as despesas incorridas.
Condutas dos servidores do Ministério do Turismo
No concernente à atuação dos servidores do MTur, ressalta-se que um eventual julgamento pela regularidade das presentes contas não possui aptidão de atenuar suas condutas. Assim, não há aqui razão para qualquer reparo ao exame das justificativas por eles prestadas no processo (peça 33, p. 79-150, acima transcrito) .
Menciona-se, por oportuno, a existência de processos em curso neste Tribunal onde é examinado o proceder dos mencionados servidores em razão de práticas bastante assemelhas as aqui tratadas (TCs Processo 029.945/2015-1, Processo 027.893/2015-4, Processo 019.083/2015-7, Processo 036.454/2018-4, Processo 010.345/2016-7, Processo 006.144/2016-0, Processo 033.184/2015-1, dentre outros) .
Prescrição da Pretensão Punitiva
Vale ressaltar que a pretensão punitiva do TCU, conforme Acórdão 1441/2016-TCU-Plenário, que uniformizou a jurisprudência acerca dessa questão, subordina-se ao prazo geral de prescrição indicado no art. 205 do Código Civil, que é de 10 anos, contado da data de ocorrência da irregularidade sancionada, nos termos do art. 189 do Código Civil, sendo este prazo interrompido pelo ato que ordenar a citação, a audiência ou a oitiva do responsável. 
No caso em exame, não ocorreu a prescrição, uma vez que as condutas inquinadas datam de 23/12/2010, tendo sido ordenado o chamamento dos responsáveis aos autos em prazo inferior a dez anos, em 24/5/2016 (peça 4) e 20/10/2017 (peça 37) .
CONCLUSÃO
Em face das análises promovidas, propõe-se acolher, em parte, as alegações de defesa apresentas pelo responsável Moaci Gomes de Sousa e pela empresa Soares Produções Ltda., as quais devem ser, nos termos do art. 161 do Regimento Interno, aproveitadas ao Município de Divinópolis de Goiás/GO, uma vez que foram suficientes para elidir a integralidade das condutas a ele atribuídas. 
Ainda, propõe-se rejeitar as razões de justificativa apresentadas por Carlos Alberto da Silva, Manoelina Pereira Medrado e Janaína Cristina Machado Pinto Amazonas, considerando que não apresentaram elementos capazes de justificar as condutas que lhes foram imputadas, aplicando-lhes a multa prevista no art. 58, inciso II, da mesma lei.
Verifica-se também que não houve a prescrição da pretensão punitiva, conforme análise já realizada.
Nesse contexto, sugere-se que somente as contas do responsável Moaci Gomes de Sousa sejam julgadas regulares com ressalvas, uma vez que os demais arrolados nos autos não são gestores dos recursos aqui tratados.
PROPOSTA DE ENCAMINHAMENTO
Diante do exposto, submetemos os autos à consideração superior, propondo ao Tribunal:
	a) acolher, em parte, as alegações de defesa apresentadas pelo Sr. Moaci Gomes de Sousa (CPF XXX.218.861-XX) e pela empresa Soares Produções Ltda. (CNPJ 09.158.609/0001-68) , aproveitando-as, nos termos do art. 161 do Regimento Interno, ao Município de Divinópolis de Goiás/GO (CNPJ 01.067.206/0001-00) ;
	b) rejeitar as razões de justificativas prestadas pelo Sr. Carlos Alberto da Silva (CPF XXX.797.948-XX) e pelas Sras. Manoelina Pereira Medrado (CPF XXX.428.531-XX) e Janaína Cristina Machado Pinto (CPF XXX.652.921-XX) ;
	c) julgar regulares com ressalvas, nos termos dos arts. 1º, inciso I, 16, inciso II, da Lei 8.443/1992, c/c os art. 18 da mesma Lei, as contas dos responsáveis Moaci Gomes de Sousa (CPF XXX.218.861-XX) , Soares Produções Ltda. (CNPJ 09.158.609/0001-68) e Município de Divinópolis de Goiás/GO (CNPJ 01.067.206/0001-00) , expedindo-lhes quitação;
	d) aplicar ao Sr. Carlos Alberto da Silva (CPF XXX.797.948-XX) e as Sras. Manoelina Pereira Medrado (CPF XXX.428.531-XX) e Janaína Cristina Machado Pinto (CPF XXX.652.921-XX) a multa prevista no art. 58, inciso II, da Lei 8.443/1992, c/c o art. 268, inciso II, do Regimento Interno do TCU, com a fixação do prazo de quinze dias, a contar da notificação, para comprovar, perante o Tribunal (art. 214, inciso III, alínea 'a', do Regimento Interno) , o recolhimento da dívida aos cofres do Tesouro Nacional, atualizada monetariamente desde a data do acórdão que vier a ser proferido até a do efetivo recolhimento, se for paga após o vencimento, na forma da legislação em vigor;
	e) autorizar, desde logo, a cobrança judicial das dívidas, caso não atendidas as notificações, na forma do disposto no art. 28, inciso II, da Lei 8.443/1992;
	f) autorizar também, desde logo, se requerido, com fundamento no art. 26, da Lei 8.443, de 1992, c/c o art. 217, §§ 1º e 2º do Regimento Interno do TCU, o parcelamento da (s) dívida (s) em até 36 parcelas, incidindo, sobre cada parcela, corrigida monetariamente, os correspondentes acréscimos legais, fixando-lhe o prazo de quinze dias, a contar do recebimento da notificação, para comprovar, perante o Tribunal, o recolhimento da primeira parcela, e de trinta dias, a contar da parcela anterior, para comprovar os recolhimentos das demais parcelas, devendo incidir, sobre cada valor mensal, atualizado monetariamente, os juros de mora devidos, no caso do débito, na forma prevista na legislação em vigor, alertando os responsáveis de que a falta de comprovação do recolhimento de qualquer parcela importará o vencimento antecipado do saldo devedor, nos termos do § 2º do art. 217 do Regimento Interno deste Tribunal;
	g) enviar cópia do Acórdão que vier a ser proferido ao Ministério do Turismo e ao responsável Moaci Gomes de Sousa, bem como à empresa Soares Produções Ltda., ao Município de Divinópolis de Goiás/GO, ao Sr. Carlos Alberto da Silva e as Sras. Manoelina Pereira Medrado e Janaína Cristina Machado Pinto, para ciência." (grifos no original) .
2.	Por meio do parecer que transcrevo a seguir (peça 73) , o Ministério Público junto ao TCU, em lavra do Procurador Sérgio Ricardo Costa Caribé, manifestou-se parcialmente de acordo com a proposta oferecida pela SecexTCE.
"Trata-se de tomada de contas especial instaurada pelo Ministério do Turismo (MTur) , contra o Sr. Moaci Gomes de Sousa, ex-prefeito do Município de Divinópolis de Goiás/GO, pelo não encaminhamento da documentação complementar exigida para a prestação de contas dos recursos federais, no montante de R$ 100.000,00, repassados em 21/12/2010, por meio do Convênio 1.181/2010 (Siconv 741552/2010) , celebrado entre o MTur e aquele município, e que teve por objeto incentivar o turismo por meio do apoio ao Projeto 'Festa Junina de Divinópolis de Goiás', a ser realizado no período de 24 a 26/6/2010, conforme o respectivo Plano de Trabalho.
O tomador de contas concluiu pela existência de débito no valor integral repassado, decorrente de irregularidades na execução física e financeira da avença (peça 1, p. 121-125) .
No âmbito deste Tribunal, procedeu-se à citação do Sr. Moaci Gomes de Sousa, ex-prefeito municipal, em razão da não comprovação da efetiva realização do objeto pactuado, bem como à audiência do Sr. Carlos Alberto da Silva, da Sra. Janaína Cristina Machado Pinto e da Sra. Manoelina Pereira Medrado.
As audiências se originaram da emissão do parecer técnico (peça 1, p. 23-26) , do parecer jurídico (peça 1, p. 27-36) e da celebração do convênio no mesmo dia programado para o início da realização do evento, em 24/6/2010, o que resultou no pagamento de despesas anteriormente ao período de vigência.
Em pareceres uniformes, a unidade técnica entendeu que as razões de justificativas apresentadas pelos três responsáveis não foram capazes de elidir as irregularidades a eles imputadas (peça 33, p. 8-27, 34 e 35) . Melhor sorte receberam as alegações de defesa apresentadas pelo ex-prefeito, citado para a devolução integral dos recursos recebidos, restando não comprovadas as despesas realizadas com a contratação de banheiros químicos, tendas e iluminação, no valor total original de R$ 22.140,00, com data de 28/12/2010 (peça 27, p. 32-35) .
Com efeito, a proposta contemplou o julgamento pela irregularidade das contas dos responsáveis, imputando-se débito ao Sr. Moaci Gomes de Sousa, e aplicando-se multa a todos os envolvidos.
Por meio do parecer na peça 36, propus, em face dos elementos contidos nos autos, a citação do Município de Divinópolis de Goiás/GO, em razão da realização de despesas anteriormente à celebração da avença, bem como da empresa Soares Produções Ltda., pela parcela correspondente aos serviços pendentes de comprovação.
Em obediência ao despacho na peça 37, a unidade técnica efetuou as citações por mim cogitadas. O município optou por permanecer silente e as defesas apresentadas pelos demais responsáveis foram objeto de exame na peça 70, resultando em proposta de acolhimento quanto ao Sr. Moaci Gomes de Sousa, com o consequente julgamento pela regularidade com ressalvas de suas contas. 
No que se refere aos responsáveis ouvidos em audiência, a SecexTCE manteve o posicionamento original, pela irregularidade das contas com aplicação de multa ao Sr. Carlos Alberto da Silva e às Sras. Manoelina Pereira Medrado e Janaína Cristina Machado Pinto.
Quanto ao débito em discussão, a derradeira citação questionou despesas realizadas fora da vigência do convênio, haja vista o descompasso entre as contratações que viabilizaram a ocorrência do evento, entre 24 e 26/6/2010, e o efetivo repasse dos recursos, em 21/12/2010. Também foi efetuada citação solidária do ex-prefeito e da empresa contratada, referente aos serviços para os quais não restou comprovada a execução, compostos pela iluminação e instalação de banheiros químicos e tendas.  
A execução financeira da avença contemplou quatro dispêndios, sendo dois em 28/12/2010 e dois em 22/2/2011. Conforme análise empreendida pela unidade técnica, é possível estabelecer nexo de causalidade entre tais despesas e os recursos repassados à prefeitura. 
A SecexTCE menciona, adicionalmente, jurisprudência deste Tribunal em situações semelhantes, nas quais se verificou que os dispêndios efetivamente contribuíram para a consecução dos objetivos pactuados, reforçando a tese de que os pagamentos pelas apresentações artísticas, ocorridos no dia 22/2/2011, podem ser aceitos.
Quanto aos serviços cuja execução não restou demonstrada, a unidade técnica considerou possível acolher os argumentos apresentados, tomando por base o contexto fático e os elementos probatórios constantes dos autos. 
Nesse ponto, cumpre esclarecer que a Nota Técnica de Reanálise 105/2015, emitida após a instauração desta TCE, acolheu parte das fotografias encaminhadas pelo ex-prefeito para demonstrar a execução dos serviços de infraestrutura do evento (peça 27, p. 18-23) . Quanto aos banheiros, às tendas e à iluminação, concluiu pela existência de fragilidades nas imagens, as quais justificariam a manutenção das glosas.
Sobre a impugnação de tais despesas, a análise acerca da manutenção do débito a elas correspondente deve levar em consideração a constatação de que inexistem questionamentos quanto à efetiva realização do evento. 
Com efeito, admitindo-se a ocorrência das festividades, soa desarrazoado, por exemplo, assumir que não foram instalados os banheiros químicos, sendo possível, no máximo, questionar as quantidades previstas, o que levaria à necessidade de calcular o dano com base no número faltante. No entanto, não há indicativos nesse sentido na análise do MTur, limitando-se o concedente a afirmar que existiam poucos banheiros (peça 27, p. 20) .
Quanto à iluminação, as fotografias permitem aferir sua existência, de modo que eventual desconformidade com as especificações apresentadas no plano de trabalho ensejaria a devolução do valor correspondente à diferença identificada, não se justificando exigir a restituição do montante integral destinado a tal serviço.
Em relação às tendas, a nota técnica se pronunciou nos seguintes termos (peça 27, p. 21) :
Apresentadas fotografias (fls. 287 a 292) , entretanto as mesmas não são suficientes para comprovação da execução do item, visto que não é possível vincular as tendas ao local de execução do evento, assim como não nos permitem a verificação quanto às especificações e quantidades de forma compatível com o Plano de Trabalho aprovado.
Não obstante inexistir menção ao evento nas proximidades das tendas fotografadas (peça 67, p. 48-53) , não se afigura razoável, no contexto ora em análise, afastar por completo a utilidade das imagens registradas, sobretudo em razão de a jurisprudência deste Tribunal atribuir caráter acessório à sua natureza probatória (e.g. Acórdão 6808/2013-TCU-Segunda Câmara, 1.318/2014-TCU-1ª Câmara, 2465/2016-1ª Câmara e 2.986/2016-TCU-1ª Câmara) .
Tomando por base a manifestação proferida pelo MTur em 2015, acolhendo parte dos gastos em razão das fotografias juntadas pelo ex-prefeito, afigurar-se-ia mais coerente, por consectário lógico, admitir como verdadeiro todo o conjunto de registros apresentados, haja vista a conclusão quanto à realização do evento e a inexistência de visita in loco para viabilizar a aferição real da execução dos itens previstos na avença.
Nesse sentido, no contexto das provas elencadas nestes autos e ante a ausência de indícios de desvio dos recursos repassados ao Município de Divinópolis de Goiás, manifesto anuência às conclusões da SecexTCE sobre a possibilidade de afastar o débito remanescente.
No tocante à responsabilização dos servidores do MTur, divirjo da proposta de julgamento pela irregularidade das contas, bem assim da aplicação de multa.
Embora a unidade técnica mencione a sanção aos responsáveis em outro processo como decorrência da prática dos mesmos autos, verifica-se, com relação ao TC Processo 033.184/2015-1, utilizado como parâmetro, que houve reforma do Acórdão 13230/2016-TCU-Segunda Câmara. Os gestores interpuseram recurso de reconsideração contra a referida decisão, cuja apreciação resultou no Acórdão 1526/2018-TCU-Segunda Câmara, que tornou insubsistente o item referente à aplicação de multa.
Ao emitir parecer no referido processo, registrei, antes mesmo da apreciação de mérito, minha divergência quanto à responsabilização da Sra. Manoelina Pereira Medrado, por já existir, à época, precedente deste Tribunal isentando-a da aplicação de multa por conduta idêntica (Acórdão 7307/2013-TCU-Primeira Câmara) . 
No voto condutor do referido decisum, o relator, Exmo. Ministro Valmir Campelo, teceu considerações sobre o alerta da parecerista jurídica acerca da necessidade de observação da correlação temporal entre as etapas de execução física do objeto e o repasse dos recursos. Assim, tendo em vista que o confronto do trecho do parecer transcrito no voto condutor com o que embasou o Convênio 1.181/2010 revela a existência de manifestação nos mesmos termos por parte da Sra. Manoelina Pereira Medrado, deve ser adotada, nestas contas especiais, solução harmônica com os posicionamentos do Tribunal para situações semelhantes.
Quanto ao Sr. Carlos Alberto da Silva e à Sra. Janaína Cristina Machado Pinto, tendo em vista a desconstituição da multa que lhes foi aplicada no TC Processo 033.184/2015-1 pelas mesmas razões, entendo que deva ser afastada a aplicação da sanção também nestes autos. 
Diante do exposto, este membro do Ministério Público de Contas manifesta-se parcialmente de acordo com a proposta oferecida pela SecexTCE, propondo que o encaminhamento passe a ter a seguinte redação:
I - excluir da relação processual o Município de Divinópolis de Goiás/GO e a empresa Soares Produções Ltda.;
II - julgar regulares com ressalvas, nos termos dos arts. 1º, inciso I, 16, inciso II, da Lei 8.443/1992, c/c os art. 18 da mesma Lei, as contas do Sr. Moaci Gomes de Sousa (CPF XXX.218.861-XX) , dando-lhe quitação;
III - acolher as razões de justificativa apresentadas pelo Sr. Carlos Alberto da Silva (CPF XXX.797.948-XX) e pelas Sras. Manoelina Pereira Medrado (CPF XXX.428.531-XX) e Janaína Cristina Machado Pinto (CPF XXX.652.921-XX) ;
IV - dar conhecimento da decisão que vier a ser proferida ao Ministério do Turismo e aos responsáveis."
	É o relatório.

8.1. Huilder Magno de Souza (18444/OAB-DF) e outros, representando Soares Produções Ltda. - ME e Moaci Gomes de Sousa.

Procurador Sergio Ricardo Costa Caribé.

TOMADA DE CONTAS ESPECIAL. CONVÊNIO ENTRE O MINISTÉRIO DO TURISMO E O MUNICÍPIO DE DIVINOPÓLIS DE GOIÁS/GO. CITAÇÃO. AUDIÊNCIA DE PARECERISTAS E GESTORES DO ÓRGÃO CONCEDENTE EM FACE DA EXIGUIDADE DE TEMPO ENTRE A EXPEDIÇÃO DOS PARECERES E A DATA DE REALIZAÇÃO DO EVENTO. ACOLHIMENTO DAS ALEGAÇÕES DE DEFESA E DAS RAZÕES DE JUSTIFICATIVA. CONTAS REGULARES COM RESSALVAS. CIÊNCIA.

TOMADA DE CONTAS ESPECIAL (TCE)

Secretaria de Controle Externo de Tomada de Contas Especial (SecexTCE).

Cuidam os autos de tomada de contas especial instaurada pelo Ministério do Turismo (MTur) , em desfavor de Moaci Gomes de Sousa, na condição de ex-prefeito do Município de Divinópolis de Goiás/GO (gestão 2009-2012) , em razão de irregularidades na execução do Convênio MTur 1181/2010, Siafi/Siconv 741552/2010, celebrado entre o MTur e aquele município e tendo por objeto incentivar o turismo por meio do apoio ao Projeto "Festa Junina de Divinópolis de Goiás", no período de 24 a 26/6/2010 (peça 1, p. 37-56) .
2.	Após instruções preliminares e saneamento dos autos, os responsáveis foram regularmente citados pelo débito apurado e os gestores do MTur ouvidos em audiência, nos termos a seguir descritos:
2.1.	Citação do Município de Divinópolis de Goiás/GO, para que apresente suas alegações de defesa ou recolha aos cofres do Tesouro Nacional a importância referente às despesas realizadas fora da vigência do Convênio 1.181/2010 (Siconv 741552/2010) , no valor de R$ 77.960,00, com data de referência de 21/12/2010, nos termos do art. 10, § 1º, art. 12, incisos I e II, e art. 16, § 2º, alínea "b", todos da Lei 8.443/1992, c/c o art. 202, incisos I e II, e o art. 209, § 5º, inciso II, ambos do RI/TCU, c/c os arts. 1º e 2º da Decisão Normativa 57/2004 (peça 44) .
2.2.	Citação do Sr. Moaci Gomes de Sousa, ex-prefeito do Município de Divinópolis de Goiás/GO, solidariamente ao referido Município, para que apresentem suas alegações de defesa ou recolham aos cofres do Tesouro Nacional a importância referente às despesas realizadas fora da vigência do Convênio 1.181/2010 (Siconv 741552/2010) , no valor de R$ 77.860,00, com data de referência de 21/12/2010, nos termos dos art. 10, § 1º, 12, incisos I e II, e 16, § 2º, alínea "b", todos da Lei 8.443/1992, c/c os art. 202, incisos I e II, e 209, § 5º, inciso II, ambos do RI/TCU, c/c os art. 1º e 2º da Decisão Normativa 57/2004 (peças 43 e 44) .
2.3.	Citação do Sr. Moaci Gomes de Sousa, solidariamente à empresa Soares Produções Ltda. (CNPJ 09.158.609/0001-68) , para que apresentem suas alegações de defesa ou recolham aos cofres do Tesouro Nacional a importância de R$ 22.140,00, com data de referência de 28/12/2010, relativa aos serviços de locação de banheiros, equipamentos de iluminação e tendas, cuja efetiva prestação não foi comprovada no âmbito do Convênio 1.181/2010 (Siconv 741552/2010) , nos termos do art. 10, § 1º, art. 12, incisos I e II, e art. 16, § 2º, alínea "b", todos da Lei 8.443/1992, c/c o art. 202, incisos I e II, e o art. 209, § 5º, inciso II, ambos do RI/TCU (peça 43 e 45) .
2.4.	Audiência do Sr. Carlos Alberto da Silva, na condição de Secretário Nacional de Políticas de Turismo do MTur à época dos fatos, pela assinatura, em 24/6/2010, do Convênio n. 1.181/2010 (Siconv 741552/2010) , firmado entre o Ministério do Turismo e a Prefeitura Municipal de Divinópolis de Goiás-GO, tendo por objeto o apoio ao Projeto "Festa Junina de Divinópolis de Goiás", conforme Plano de Trabalho, com cronograma de execução e vigência incompatíveis com o período de realização do evento (24 a 26/6/2010) , que resultou no repasse dos recursos em data posterior à execução do objeto (21/12/2010) e no pagamento de despesas já realizadas, em desacordo com o artigo 42, caput, e art. 54, inciso II, ambos da Portaria Interministerial MP/MF/MCT 127/2008 (DOU 30/5/2008) (peça 10) .
2.5.	Audiência da Sra. Janaína Cristina Machado Pinto Amazonas, na condição de Coordenadora Geral de Análise de Projetos do MTur à época dos fatos, pela aprovação de parecer técnico n. 1528/2010 favorável à celebração do Convênio n. 1.181/2010 (Siconv 741552/2010) , firmado entre o Ministério do Turismo e a Prefeitura Municipal de Divinópolis de Goiás-GO, em 24/6/2010, tendo por objeto incentivar o turismo, por meio do apoio ao Projeto "Festa Junina de Divinópolis de Goiás", conforme Plano de Trabalho, a ser realizado no período de 24 a 26/6/2010, sem apresentar ressalvas acerca da correlação temporal entre as etapas de execução física do objeto e o repasse dos recursos, quando era sabido que, ante a exiguidade de tempo entre a expedição do parecer e a data de realização do evento, haveria a infringência ao artigo 42, caput, ao art. 54, inciso II, ambos da Portaria Interministerial MP/MF/MCT 127/2008 (DOU 30/5/2008) , resultando no descumprimento previsível dos cronogramas físico- financeiro e do plano de trabalho do convênio, além da malversação dos recursos púbicos repassados (peça 8) .
2.6.	Audiência da Sra. Manoelina Pereira Medrado, na condição de Consultora Jurídica do MTur à época dos fatos, pela aprovação de parecer jurídico (n. 1397/2010) , favorável à celebração do Convênio n. 1.181/2010 (Siconv 741552/2010) , firmado entre o Ministério do Turismo e a Prefeitura Municipal de Divinópolis de Goiás-GO, em 24/6/2010, tendo por objeto o apoio ao Projeto "Festa Junina de Divinópolis de Goiás", conforme Plano de Trabalho, a ser realizado no período de 24 a 26/6/2010, sem apresentar ressalvas acerca da correlação temporal entre as etapas de execução física do objeto e o repasse dos recursos, quando era sabido que, ante a exiguidade de tempo entre a expedição do parecer e a data de realização do evento, haveria a infringência ao artigo 42, caput, ao art. 54, inciso II, ambos da Portaria Interministerial MP/MF/MCT 127/2008 (DOU 30/5/2008) , resultando no descumprimento previsível dos cronogramas físico-financeiro e do plano de trabalho do convênio, além da malversação dos recursos púbicos repassados (peça 9) .
3.	Ao analisar as defesas apresentada pelos responsáveis e pelos gestores do MTur, a unidade técnica especializada (SecexTCE) , em sua derradeira instrução, concluiu, in verbis:
58.		Em face das análises promovidas, propõe-se acolher, em parte, as alegações de defesa apresentas pelo responsável Moaci Gomes de Sousa e pela empresa Soares Produções Ltda., as quais devem ser, nos termos do art. 161 do Regimento Interno, aproveitadas ao Município de Divinópolis de Goiás/GO, uma vez que foram suficientes para elidir a integralidade das condutas a ele atribuídas. 
59.		Ainda, propõe-se rejeitar as razões de justificativa apresentadas por Carlos Alberto da Silva, Manoelina Pereira Medrado e Janaína Cristina Machado Pinto Amazonas, considerando que não apresentaram elementos capazes de justificar as condutas que lhes foram imputadas, aplicando-lhes a multa prevista no art. 58, inciso II, da mesma lei.
60.		Verifica-se também que não houve a prescrição da pretensão punitiva, conforme análise já realizada.
61.		Nesse contexto, sugere-se que somente as contas do responsável Moaci Gomes de Sousa sejam julgadas regulares com ressalvas, uma vez que os demais arrolados nos autos não são gestores dos recursos aqui tratados.
4.	Diante de tal conclusão, a SecexTCE propôs, em síntese: i) acolher, em parte, a alegações de defesa apresentadas pelo Sr. Moaci Gomes de Sousa e pela empresa Soares Produções Ltda., aproveitando-as, nos termos do art. 161 do Regimento Interno do TCU, ao Município de Divinópolis de Goiás/GO; ii) rejeitar as razões de justificativas prestadas pelo Sr. Carlos Alberto da Silva e pelas Sras. Manoelina Pereira Medrado e Janaína Cristina Machado Pinto, aplicando-lhes a multa prevista no art. 58, inciso II, da Lei 8.443/1992, c/c o art. 268, inciso II, do Regimento Interno do TCU; iii) julgar regulares com ressalvas, nos termos dos arts. 1º, inciso I, 16, inciso II, da Lei 8.443/1992, c/c os art. 18 da mesma Lei, as contas dos responsáveis Moaci Gomes de Sousa, Soares Produções Ltda. e Município de Divinópolis de Goiás/GO, expedindo-lhes quitação.
5.	O Ministério Público junto ao TCU manifestou-se parcialmente de acordo com a proposta oferecida pela SecexTCE.
6.	No contexto das provas elencadas nestes autos e ante a ausência de indícios de desvio dos recursos repassados ao Município de Divinópolis de Goiás, o Parquet junto ao Tribunal acolheu as conclusões da SecexTCE sobre a possibilidade de afastar o débito remanescente.
7.	Entretanto, no tocante à responsabilização da Sra. Manoelina Pereira Medrado, Consultora Jurídica do MTur à época dos fatos, tendo em vista a existência de precedente deste Tribunal isentando-a da aplicação de multa por conduta idêntica (Acórdão 7307/2013-TCU-Primeira Câmara e 1.526/2018-TCU-2ª Câmara) , o MPTCU entendeu que deve ser adotada, nestas contas especiais, solução harmônica com os posicionamentos do Tribunal para situações semelhantes.
8.	Quanto ao Sr. Carlos Alberto da Silva e à Sra. Janaína Cristina Machado Pinto, tendo em vista a desconstituição da multa que lhes foi aplicada no TC Processo 033.184/2015-1 (Acórdão 1526/2018-TCU-Segunda Câmara) pelas mesmas razões, o MPTCU afastou a aplicação da sanção também nestes autos.
9.	Assim, propôs o Parquet: i) excluir da relação processual o Município de Divinópolis de Goiás/GO e a empresa Soares Produções Ltda.; ii) julgar regulares com ressalvas, nos termos dos arts. 1º, inciso I, 16, inciso II, da Lei 8.443/1992, c/c os art. 18 da mesma Lei, as contas do Sr. Moaci Gomes de Sousa, dando-lhe quitação; iii) acolher as razões de justificativa apresentadas pelo Sr. Carlos Alberto da Silva e pelas Sras. Manoelina Pereira Medrado e Janaína Cristina Machado Pinto; e iv) dar conhecimento desta decisão ao Ministério do Turismo e aos responsáveis.
II
10.	Feita essa contextualização, passo ao exame de mérito para, quanto ao débito remanescente em discussão, acompanhar os posicionamentos uniformes da SecexTCE e do Ministério Público junto ao TCU, cujos fundamentos adoto como minhas razões de decidir, e acolher em parte as alegações de defesa apresentadas pelo Sr. Moaci Gomes de Sousa, ex-prefeito do Município de Divinópolis de Goiás/GO, e pela empresa Soares Produções Ltda., aproveitando-as, nos termos do art. 161 do Regimento Interno do TCU, ao referido ente municipal, sem prejuízo dos breves comentários que faço a seguir.
11.	Em linha com o entendimento constante da derradeira instrução da SecexTCE e do último pronunciamento do MPTCU, compreendo que, de fato, os elementos constantes dos autos e a ausência de indícios de desvios de recursos repassados ao Município de Divinópolis de Goiás apontam que inexistem questionamentos quanto à efetiva realização do evento.
12.	Assim, no que se refere à execução física e financeira do convênio, uma vez comprovada a realização do evento e a correlação entre os pagamentos, as notas fiscais e o extrato bancário, o que estabelece nexo entre os repasses federais e as despesas incorridas, afigura-se mais coerente, por consectário lógico, admitir como verdadeiro todo o conjunto das provas elencadas nestes autos e, consequentemente, elidir as ocorrências objeto das citações que foram dirigidas aos responsáveis.
13.	No tocante ao julgamento das contas, uma vez que o Município de Divinópolis de Goiás/GO e a empresa Soares Produções Ltda. não são gestores dos recursos aqui tratados, correto o julgamento pela regularidade com ressalvas apenas das contas do Sr. Moaci Gomes de Sousa, ex-prefeito do mencionado ente municipal, dando-lhe quitação.
III
14.	Em relação à responsabilização dos servidores do MTur ouvidos em audiência, Sr. Carlos Alberto da Silva e Sras. Janaína Cristina Machado Pinto Amazonas e Manoelina Pereira Medrado, pedindo vênias à unidade técnica, acompanho o posicionamento do Ministério Público junto ao TCU, cujos fundamentos adoto como razões de decidir, e acolho as razões de justificativas apresentadas pelos referidos gestores, pelos motivos que exponho a seguir.
15.	O exame técnico realizado pelo Parquet junto ao Tribunal abordou com propriedade o cerne da irregularidade imputada aos mencionados gestores do MTur - o fato de que os pareceres técnico e jurídico não apresentaram ressalvas acerca da correlação temporal entre as etapas de execução física do objeto e o repasse dos recursos - e está em linha com a jurisprudência mais recente desta Corte de Contas, que aponta no sentido de que havia uma falha sistêmica vivenciada pelo órgão à época do convênio em questão. Por elucidativa, repiso parcialmente a análise do MPTCU por meio da transcrição a seguir:
No tocante à responsabilização dos servidores do MTur, divirjo da proposta de julgamento pela irregularidade das contas, bem assim da aplicação de multa.
Embora a unidade técnica mencione a sanção aos responsáveis em outro processo como decorrência da prática dos mesmos autos, verifica-se, com relação ao TC Processo 033.184/2015-1, utilizado como parâmetro, que houve reforma do Acórdão 13230/2016-TCU-Segunda Câmara. Os gestores interpuseram recurso de reconsideração contra a referida decisão, cuja apreciação resultou no Acórdão 1526/2018-TCU-Segunda Câmara, que tornou insubsistente o item referente à aplicação de multa.
Ao emitir parecer no referido processo, registrei, antes mesmo da apreciação de mérito, minha divergência quanto à responsabilização da Sra. Manoelina Pereira Medrado, por já existir, à época, precedente deste Tribunal isentando-a da aplicação de multa por conduta idêntica (Acórdão 7307/2013-TCU-Primeira Câmara) . 
No voto condutor do referido decisum, o relator, Exmo. Ministro Valmir Campelo, teceu considerações sobre o alerta da parecerista jurídica acerca da necessidade de observação da correlação temporal entre as etapas de execução física do objeto e o repasse dos recursos. Assim, tendo em vista que o confronto do trecho do parecer transcrito no voto condutor com o que embasou o Convênio 1.181/2010 revela a existência de manifestação nos mesmos termos por parte da Sra. Manoelina Pereira Medrado, deve ser adotada, nestas contas especiais, solução harmônica com os posicionamentos do Tribunal para situações semelhantes.
Quanto ao Sr. Carlos Alberto da Silva e à Sra. Janaína Cristina Machado Pinto, tendo em vista a desconstituição da multa que lhes foi aplicada no TC Processo 033.184/2015-1 pelas mesmas razões, entendo que deva ser afastada a aplicação da sanção também nestes autos. 
16.	Ademais, importante destacar a existência de processos nesta Corte de Contas onde é examinado o proceder de servidores do Mtur ouvidos em audiência em razão de práticas bastante assemelhas as aqui tratadas (TCs Processo 010.645/2010-1, Processo 007.231/2013-0, Processo 019.083/2015-7, Processo 026.348/2015-2, Processo 027.893/2015-4, Processo 029.945/2015-1, Processo 030.035/2015-5, Processo 030.080/2015-0, Processo 033.184/2015-1, Processo 006.126/2016-2, Processo 006.144/2016-0, Processo 010.345/2016-7, Processo 036.454/2018-4, dentre outros) .
17.	Pesquisa nas deliberações exaradas em alguns dos mencionados processos, detalhadas a seguir, evidencia que, em casos semelhantes ao da presente TCE, as decisões mais recentes do Tribunal têm acolhido as razões de justificativas dos gestores do MTur, tendo em vista a conjuntura sistêmica constatada nos procedimentos de concessão de convênios à época, no âmbito da referida pasta ministerial (identificação de falhas organizacionais e normativas que relevam as irregularidades dos atos praticados pelos gestores do MTur) .
17.1.	Acórdão 10185/2020-TCU-Segunda Câmara, Relator Min. Aroldo Cedraz (TC Processo 026.348/2015-2) : acolheu as razões de justificativa das Sras. Manoelina Pereira Medrado e Janaina Cristina Machado Pinto Amazonas e do Sr. Carlos Alberto da Silva e os excluiu da relação processual;
17.2.	Acórdão 6952/2020-TCU-Primeira Câmara (TC Processo 006.144/2016-0) e 6.193/2020-TCU-1ª Câmara (Processo 010.345/2016-7) , ambos da relatoria do Min. Benjamin Zymler: de acordo com os pareceres emitidos nos autos, julgam regulares com ressalva as contas de gestores do MTur, inclusive da Sra. Manoelina Pereira Medrado;
17.3.	Acórdão 834/2019-TCU-Segunda Câmara, de relatoria da Min. Ana Arraes (TC Processo 030.080/2015-0) : conheceu do recurso de reconsideração para, no mérito, dar-lhe provimento, conferindo ao subitem 9.2 do Acórdão 10337/2017-TCU-Segunda Câmara a seguinte redação: "9.2. acatar as razões de justificativa apresentados pelo Sr. Carlos Alberto da Silva e pelas Sras. Manoelina Pereira Medrado e Janaína Cristina Machado";
17.4.	Acórdão 1526/2018-TCU-Segunda Câmara, Relator Min. José Múcio Monteiro (TC Processo 033.184/2015-1) : conheceu dos recursos de reconsideração interpostos por Carlos Alberto da Silva, Janaína Cristina Machado Pinto Amazonas e Manoelina Pereira Medrado, para, no mérito, dar-lhes provimento, tornando insubsistentes os itens 9.2 e 9.5 do Acórdão 13230/2016-TCU-Segunda Câmara;
17.5.	Acórdão 3469/2017-TCU-Segunda Câmara, Relator Min. José Múcio Monteiro (TC Processo 007.231/2013-0) : acolheu as razões de justificativa apresentadas pela Sra. Manoelina Pereira Medrado, excluindo-a da relação processual;
17.6.	Acórdão 7307/2013-TCU-Primeira Câmara, Relator Min. Valmir Campelo (TC Processo 010.645/2010-1) : no tocante às irregularidades resultantes da celebração de convênios com cronogramas de execução e vigências incompatíveis com as datas de realização dos eventos, acolheu as razões de justificativa apresentadas por gestores do MTur, entre eles Manoelina Pereira Medrado;
17.7.	Acórdão 2233/2011-TCU-Primeira Câmara, Relator Min. Benjamin Zymler (TC Processo 006.126/2016-2) : acolheu parcialmente as razões de justificativa apresentadas por gestores do MTur, entre eles Manoelina Pereira Medrado, sem aplicação de sanção.
18.	Pela pertinência, destaco os seguintes trechos da conclusão constante da instrução da unidade técnica que subsidiou os Acórdãos 6.952/2020 e 6.193/2020, ambos da 1ª Câmara e da relatoria do eminente Min. Benjamin Zymler:
95. Conforme evidenciado nos parágrafos anteriores, a análise das razões de justificativa e das alegações de defesa apresentadas buscou alinhar-se à jurisprudência do Tribunal capitaneada pelo Acórdão 1948/2017-TCU-Plenário, de forma a levar-se em consideração a conjuntura sistêmica constatada nos procedimentos de concessão de convênios à época, no âmbito do Ministério do Turismo, de forma que as defesas foram acolhidas e afastada a responsabilidade dos agentes, com formulação de proposta de julgamento pela regularidade com ressalvas de suas contas, conforme consignado pelo órgão instaurador nos termos da Nota Técnica de Reanálise 1171/2010 (peça 1, p. 80-85) e da Nota Técnica de Reanálise 833/2010 (peça 1, p. 87-90) . (peça 59, p. 17 do TC Processo 006.144/2016-0) .
 (...) 
103. Conforme evidenciado nos parágrafos anteriores, a análise das razões de justificativa e das alegações de defesa apresentadas pelos responsáveis buscou alinhar-se à jurisprudência do Tribunal capitaneada pelo Acórdão 1948/2017-TCU-Plenário, de forma a levar-se em consideração a conjuntura sistêmica constatada nos procedimentos de concessão de convênios à época, no âmbito do Ministério do Turismo, e ainda, a ausência de evidências de prejuízo ao erário, de forma que as defesas foram acolhidas e afastada a responsabilidade dos agentes, com formulação de proposta de julgamento pela regularidade de suas contas, conforme consignado pelo órgão instaurador nos termos da Nota Técnica de Reanálise 978/2010 (peça 1, p. 82-85) (peça 54, p. 14 do TC Processo 010.345/2016-7) .
19.	O entendimento no sentido de que havia uma falha sistêmica vivenciada pelo órgão à época do convênio em questão se deu com o referido Acórdão 1948/2017-TCU-Plenário, de relatoria do Ministro Vital do Rêgo (TC Processo 030.261/2016-3) . Tal processo, ao monitorar o cumprimento e avaliar o impacto das deliberações deste Tribunal na gestão do Mtur imediatamente antes e após a deflagração da operação Voucher, pela Polícia Federal, ocorrida em 2011, promoveu um realinhamento jurisprudencial na direção de se buscar a efetividade da política de transferência de recursos aos eventos patrocinados pela pasta do Turismo a partir daquele momento. Importante destacar que um dos pontos analisados no TC Processo 030.261/2016-3 (talvez o principal) foi justamente a deficiência nas análises técnicas de propostas de convênios para eventos.
20.	Assim, a desconformidade em exame nestas contas especiais demonstrou-se prática reiterada no órgão em período que abrange os atos inquinados. Por esse motivo, esta Corte, a teor dos precedentes colacionados, sem minimizar a gravidade desse modo de agir, reconheceu a inexigibilidade de conduta diversa dos gestores, afastando as punições que lhes seriam aplicadas em um contexto diverso, isto é, caso fossem situações isoladas. 
21.	É de se perceber que na situação em que se encontravam os responsáveis, diante do desacerto sistêmico, não havia espaço de deliberação para que agissem de modo diverso, motivo pelo qual acato as razões de justificativas dos gestores do MTur, Carlos Alberto da Silva, Janaína Cristina Machado Pinto Amazonas e Manoelina Pereira Medrado. Além disso, o presente encaminhamento impõe-se por medida de isonomia, dado o tratamento que vem se dando a gestores dessa pasta em situação similar.
22.	Frise-se que, embora a emissão de pareceres e a própria celebração de convênios em datas próximas aos eventos constitui prática reprovável, pois impede qualquer tipo de planejamento, dificulta a observância da legislação atinente aos gastos públicos, em especial a realização de licitação para obtenção da proposta mais vantajosa ao poder público, e coloca em risco o próprio erário, na medida em que inviabiliza ação de controle por parte do poder concedente, o acolhimento das razoes de justificativas ora em análise se trata de medida excepcional, respeitante a um cenário específico de conturbação institucional, como, também, a um período determinado, de tal sorte que não goza o MTur de prerrogativas não extensíveis ao restante da Administração. 
23.	Por fim, como alvitrado, faz-se necessário dar conhecimento desta decisão ao Ministério do Turismo, aos responsáveis e aos gestores da referida Pasta.
		Ante o exposto, VOTO por que seja adotada a deliberação que ora submeto a este Colegiado.
TCU, Sala das Sessões Ministro Luciano Brandão Alves de Souza, em 15 de março de 2022.
Ministro JOÃO AUGUSTO RIBEIRO NARDES 
Relator